ACORDAO-COMPLETO-2558063

ACÓRDÃO 704/2023 ATA 14/2023 - PLENÁRIO

VISTOS, relatados e discutidos estes autos em que se aprecia pedido de reexame interposto por André Luís Fares Francis contra o Acórdão 3145/2021-TCU-Plenário, mantido pelo Acórdão 235/2022-TCU-Plenário;
ACORDAM os Ministros do Tribunal de Contas da União, reunidos em Sessão do Plenário, ante as razões expostas pelo Relator, com fundamento nos arts. 32, inciso I, e 48 da Lei 8.443/1992, c/c os arts. 285, § 2º, e 286, parágrafo único, do Regimento Interno do TCU (RITCU) , em:
9.1. conhecer do presente pedido de reexame para, no mérito, dar-lhe parcial provimento, manter como fundamento da multa aplicada pelo subitem 9.2 do Acórdão 3145/2021-TCU-Plenário apenas o art. 58, inciso V, da Lei 8.443/1992 e reduzir o valor da multa para R$ 25.000,00 (vinte e cinco mil reais) ;
9.2. autorizar, nos termos do art. 217 do RITCU, o parcelamento da dívida em até 36  (trinta e seis) parcelas mensais e sucessivas, sobre as quais incidirão os correspondentes acréscimos legais, esclarecendo ao responsável que a falta de pagamento de qualquer parcela importará no vencimento antecipado do saldo devedor, sem prejuízo das demais medidas legais; e
9.3. dar ciência desta deliberação ao recorrente e à Petróleo Brasileiro S/A, informando-lhes que o relatório e voto que a fundamentam podem ser acessados por meio do endereço eletrônico www.tcu.gov.br/acordaos.

Pedido de reexame contra acórdão que rejeitou as razões de justificativa e aplicou multa ao recorrente em razão da obstrução ao livre exercício de fiscalização pelo TCU, quando da realização de auditoria na Petrobras.

Cumprimento o ministro Augusto Nardes pela detalhada análise mas, com as devidas venias de sua Excelência, acompanho na íntegra como meu próprios fundamentos a minuciosa análise do Ministério Público junto ao TCU, da lavra da Procuradora-Geral Cristina Machado e Silva.
	Dentre os diversos fundamentos declinados pela douta Procuradora, faço destaque especial para aquele registrado pelo então secretário da SeinfraPetróleo (atualmente secretário da SecexEnergia) , no sentido de que as explicações fornecidas pela Petrobras e pelo responsável são razoáveis e podem ser que os incidentes tenham decorrido mais de uma desorganização inicial do que de uma ação ou inação deliberada do Gerente de Demanda de Órgãos de Controle com o objetivo de obstruir o exercício do controle externo.
	Penso que o momento atual de boa relação interinstitucional entre TCU e Petrobras deve ser valorizado. 
	Assim, proponho que 	o presente recurso seja conhecido e provido, a fim de tornar insubsistente a multa aplicada ao recorrente por meio do Acórdão 3.145/2021 - TCU - Plenário.
	É como voto. 
TCU, Sala das Sessões, em 12 de abril de 2023.
JORGE OLIVEIRA
Ministro

Petróleo Brasileiro S/A.

3. Recorrente: André Luís Fares Francis (XXX.330.157-XX).

13.1. Ministros presentes: Bruno Dantas (Presidente), Walton Alencar Rodrigues, Benjamin Zymler, Augusto Nardes (Relator), Jorge Oliveira, Antonio Anastasia e Jhonatan de Jesus.
13.2. Ministros com voto vencido: Jorge Oliveira e Jhonatan de Jesus.
13.3. Ministros-Substitutos presentes: Augusto Sherman Cavalcanti e Marcos Bemquerer Costa.

AUGUSTO NARDES

Ministro Walton Alencar Rodrigues.

Adoto como parte do relatório a instrução do auditor encarregado do exame do processo no âmbito da então Secretaria de Recursos - Serur, atual Unidade de Auditoria Especializada em Recursos - AudRecursos (peça 114) , a qual contou com a anuência dos dirigentes da unidade (peças 115 e 116) :
"INTRODUÇÃO
1.	Trata-se de pedido de reexame interposto por André Luís Fares Francis (peça 105) contra o Acórdão 3145/2021-TCU-Plenário (peça 89) , mantido pelo Acórdão 235/2022-TCU-Plenário (julgamento referente a recurso de embargos de declaração - peça 99) , ambos, de relatoria do Ministro Walton Alencar Rodrigues. 
1.1.	A deliberação recorrida apresenta o seguinte teor (itens assinados em negrito representam a concessão de efeito suspensivo recursal) : 
 (...) 9.1. rejeitar as razões de justificativa apresentadas por André Luis Fares Francis;
9.2. aplicar a André Luis Fares Francis, CPF XXX.330.157-XX, Gerente de Demandas de Órgãos de Controle do Gabinete da Presidência da Petrobras, à época da fiscalização, a multa prevista no art. 58, V e VI, da Lei 8.443/1992, no valor de R$ 54.067,50 (cinquenta e quatro mil, sessenta e sete reais e cinquenta centavos) , fixando-lhe o prazo de 15 (quinze) dias, a contar da notificação, para que comprove, perante o Tribunal (art. 214, inciso III, alínea 'a', do Regimento Interno/TCU) , o recolhimento da dívida ao Tesouro Nacional, atualizada monetariamente desde a data do acórdão até a do efetivo recolhimento, se for paga após o vencimento, na forma da legislação em vigor;
9.3. autorizar, desde logo, nos termos do art. 28, inciso II, da Lei 8.443/1992, a cobrança judicial da dívida caso não atendida a notificação;
9.4. dar ciência desta deliberação aos interessados.
HISTÓRICO
2.	No segundo semestre de 2019, em cumprimento ao Acórdão 1747/2016-TCU-Plenário, foi realizada auditoria de conformidade na Petrobras (Portaria Fiscalis 150/2019) pela Secretaria de Fiscalização de Infraestrutura de Petróleo e Gás Natural (SeinfraPetróleo) , com a finalidade de avaliar se as mudanças implementadas, desde 2013, na gestão de projetos de investimento da estatal contribuíram efetivamente para a mitigação de atrasos nos empreendimentos. No relatório, a equipe noticiou a ocorrência de obstrução ao livre exercício de sua fiscalização (peça 41, p. 40-42) .
2.1.	Ao apreciar o referido relatório de fiscalização, foi prolatado, em 2/6/2021, o Acórdão 1298/2021-TCU-Plenário (peça 52) , no qual foi determinada a realização de audiência de André Luís Fares Francis, na qualidade de Gerente de Demandas de Órgãos de Controle do Gabinete da Presidência da Petrobras, nos seguintes termos:
 (...) 9.3.promover a audiência de André Luis Fares Francis, Gerente de Demandas de Órgãos de Controle do Gabinete da Presidência da Petrobras, para que apresente razões de justificativa para a obstrução ao livre exercício de fiscalização pelo TCU, decorrente do não atendimento a ofício de requisição quanto a informações solicitadas; não agendamento das reuniões para execução da fiscalização in loco; obstrução à entrada da equipe na sede da Petrobras para realização de atos de ofício; não disponibilização à equipe de auditoria de acesso às instalações da Petrobras; e não disponibilização, à equipe de auditoria, de infraestrutura necessária à realização dos trabalhos, infringindo os arts. 41, 42, caput, e 87, incisos I, II e III, da Lei 8.443/1992. 
2.2.	As razões de justificativa foram apresentadas pelo responsável à peça 76 e a SeinfraPetróleo se incumbiu de proceder a sua análise com a emissão de pareceres divergentes. O auditor instrutor e o diretor daquela unidade rejeitaram a defesa apresentada e propuseram que fosse aplicada a multa prevista no art. 58, incisos V e VI, da Lei 8.443/1992 (peças 82-83) . Já o dirigente da unidade técnica de origem entendeu, de forma diversa, no sentido de que a proposta de aplicação de multa se mostra desproporcional (peça 84) .
2.3. 	Em 15/12/2021, rejeitando o entendimento do dirigente da SeinfraPetróleo e acolhendo, em parte, as instruções do auditor e do diretor daquela unidade, foi prolatado o Acórdão 3145/2021-TCU-Plenário, nos termos subscritos no subitem 1.1 deste Exame. O responsável interpôs recurso de embargos de declaração (peça 96) o qual foi conhecido e rejeitado por meio do Acórdão 235/2022-TCU-Plenário (peça 99) . 
2.4. 	Irresignado com aqueles julgados, o responsável, ora recorrente, apresenta pedido de reexame o qual se passa à análise.
ADMISSIBILIDADE 
3.	O exame de admissibilidade desta Secretaria (peça 106) propôs o conhecimento do recurso e a concessão de efeito suspensivo aos itens 9.1, 9.2 e 9.3 do acórdão recorrido. Por meio de despacho (peça 109) , aquele exame foi ratificado pelo relator do recurso, Ministro João Augusto Ribeiro Nardes.
MÉRITO
4.	Delimitação
4.1. 	Constitui objeto do presente exame analisar se, mediante reanálise dos elementos contidos nos autos e a par das razões recursais apresentadas pelo recorrente, a aplicação da pena a ele imputada pode ser afastada ou mitigado o valor da multa.  
5.	Desconstituição da pena de multa ou mitigação de seu valor
5.1. 	O recorrente requer que a multa a ele aplicada seja afastada asseverando que:
	a) houve dificuldades práticas em face do escopo da auditoria (peça 105, p. 4-10) :
	a.1) dada a complexidade do objeto da auditoria, projetos de investimento das várias áreas de negócios da Petrobras (posteriormente identificadas como assuntos afetos à área de Estratégia, à unidade de Riscos Empresariais e à então Diretoria de Desenvolvimento da Produção e Tecnologia) , houve dificuldade na escolha quanto ao interlocutor que facilitaria a comunicação, acerto de prazos e esclarecimentos;
	a.2) o recorrente não detinha a atribuição de definir quem seria o mencionado interlocutor, nos termos do normativo PP-1PBR-00505, versão A (peças 68-69) , passando a assumir, temporariamente, tal encargo, nos termos do Formulário de Atribuições Gerencias, FAG (peça 66) ;
	a.3) dada a transversalidade do escopo da auditoria, optou-se por aguardar outros ofícios de requisição para entender melhor o direcionamento do escopo de auditoria para, após, definir a área responsável pela interlocução;
	a.4) a designação de interlocutores de caráter técnico (peça 10) denota que não estavam, sequer, vinculados à mesma diretoria devendo ser rememorado que a Petrobras é a maior empresa do país com estruturação complexa e cujas áreas, responsáveis pelo atendimento às demandas do controle externo, nem sempre são de fácil designação;
	a.5) concomitante à auditoria em discussão, também ocorriam duas outras demandas do TCU perante a Petrobras: TC Processo 020.846/2019-3 (avaliação de medidas para prevenir, identificar e combater fraudes e corrupção) e TC Processo 035.436/2017-4 (inspeção sobre possíveis irregularidades na aquisição da Refinaria de Okinawa) ;
	a.6) a par das circunstâncias acima delineadas, há que se aplicar o disposto no art. 22, § 1º, da Lei de Introdução às Normas do Direito Brasileiro (Lindb) , bem como o que foi decidido no âmbito de dois julgados deste Tribunal, quais sejam, os Acórdão 7792/2021-TCU-Segunda Câmara (relatoria do Ministro Jorge Oliveira) e 60/2020-Plenário (relatoria da Ministra Ana Arraes) ; 
	b) o atendimento referente às demandas constantes do Ofício de Requisição 2-150/2019-TCU-SeinfraPetróleo era de natureza complexa (peça 105, p. 10-17) :
	b.1) as respostas à primeira requisição da equipe de auditoria (Cartas GAPRE/GDEOC 06 07/2019) foram encaminhadas pelo recorrente e ratificam a complexidade do tema, objeto da auditoria, por demandarem grandes levantamentos de dados;
	b.2) no âmbito da segunda requisição de informações (de 25/7/2019) , no qual foi solicitado os dados de todos os projetos de investimento de capital (segmento Exploração e Produção) , exercícios de 2013 e 2019, com dados, em formato tabulado, com informações sobre: ' (...) (i) Nome do Projeto; (ii) IUPI/UPA; (iii) Fase; (iv) CAPEX Total Planejado; (v) GOG Totais Planejados; (vi) VPL; (vii) Brent de Equilíbrio; (viii) Custo Unitário de Produção; (ix) Spread, (x) Taxa Interna de Retorno; (xi) Lucro Unitário; (xii) Índice de Lucratividade; (xiii) VPL /Dispêndios Atualizados; (xiv) Exposição Financeira; (xv) GT % Atualizados sem impostos indiretos; (xvi) GT % Atualizados com impostos indiretos; (xvii) Data de início de Obra constante na passagem do último portão; e (xviii) Data do início de Obra atualizada no momento de elaboração do PNG';
	b.3) no entanto, o Sistema PNG não registra o custo unitário de produção, spread, lucro unitário, GT% atualizados sem impostos indiretos, GT% atualizados com impostos indiretos e data de início da obra, o que impossibilitava o encaminhamento daquelas informações de pronto;
	b.4) no dia 9/8/2019, o recorrente protocolou a resposta (Carta 0012/2019) com a menção de que parte dos dados não estavam presentes no sistema de suporte PNG, de forma que houve atendimento, do que era possível dentro dos prazos estipulados, não se podendo falar em sonegação de documentos;
	b.5) em 12/8/2019, houve reiteração das informações faltantes, até o dia 16/8/2019, que representavam uma quantidade considerável de dados, cujas dificuldades de atendimento foram explicitadas na reunião do mesmo dia, ante o volume de projetos e montantes envolvidos (893 projetos em 2013 e 713 projetos em 2019) . O recorrente, naquele mesmo dia, mediante a Carta 15/2019, indicou que os arquivos pretendidos seriam encaminhados, mediante pesquisas individuais em cada um dos EVTE (Estudos de Viabilidade Técnica e Econômica) dos projetos com valores acima de US$ 500 milhões e entre US 100 milhões e US 500 milhões. De outro lado, a equipe concordou em conceder prazos adicionais de 20 dias (primeiro grupo) e 10 dias (segundo grupo) , cujas respostas foram entregues, respectivamente, em 28/8/2019 (pelo recorrente) e em 9/9/2019 (pela área de estratégia - peça 10) ;
	b.6) além disso, foram enviados, de forma acordada com os auditores, dados contemplando quinze colunas de cada Plano, ao invés das oito e seis faltantes dos Planos de 2013 e 2019, especificamente:
 (...) foram disponibilizados, de cada EVTE, os valores referentes ao: Capex Total Planejado (Full-life) ; VPL (Tomada de Decisão) ; Brent de Equilíbrio; Custo Unitário de Produção; Spread; Taxa Interna de Retorno; Lucro Unitário; Índice de Lucratividade (VPL/IA) ; VPL/ Dispêndios Atualizados; Exposição Financeira (Fluxo de Caixa Livre) ; GT% (Government Take) Atualizados sem impostos indiretos; GT% (Government Take) Atualizados com impostos indiretos; Data de Início de Obra - constante na passagem do último portão; Data do Início de Obra - atualizada no momento de elaboração do PNG; e Data de aprovação do EVTE.
	b.7) dessa forma, inexistiu obstrução aos trabalhos de auditoria, devendo ser aplicado o mesmo encaminhamento adotado no âmbito no Acórdão 2442/2012-TCU-Plenário (relatoria do Ministro relatoria da Ministra Ana Arraes) ; 
	c) considerações acerca do Ofício de Requisição 3-150/2019-TCU-SeinfraPetróleo, em relação à obstrução à entrada, ao acesso das instalações e da infraestrutura para a auditoria, bem como às reuniões (peça 105, p. 17-20) :
	c.1) a terceira requisição da equipe de auditoria solicitou reuniões para os dias 13 e 16 e agosto de 2019, com chegada dela à sede da Petrobras em 13/8/2019, às 9 horas;
	c.2) por falha de comunicação, a recepção da empresa não localizou a autorização para ingresso dos auditores e o recorrente ainda não se encontrava lá presente (peça 70) . Foi fato, isolado e lamentável, não podendo ser caracterizado como um ato tendente a obstar a atuação da equipe de auditoria;
	c.3) a Petrobras não indicou o interlocutor recaindo sobre o recorrente a compatibilização de todas as suas atribuições funcionais diárias com as demandas da equipe de auditoria;
	c.4) houve acesso da equipe às dependências da sede da empresa às 9:17 hs, em razão de autorização conferida por integrando da GAPRE/GDEOC, sob determinação do recorrente, que foi cadastrado como autorizador (peças 71-72) . Após esse pequeno atraso de 17 minutos, foi disponibilizada à equipe toda a estrutura necessária à consecução dos trabalhos de forma que se pode fazer a apresentação inicial e promover o agendamento das demais reuniões. Não há que se falar, portanto, em prejuízo aos trabalhos da auditoria;
	c.5) em 9/8/2019, já havia sido feita reunião interna para tentar definir o endereçamento das apresentações solicitadas na terceira requisição da equipe de auditoria (peça 73) ;
	c.6) reitera-se o posicionamento do Secretário da SeinfraPetróleo (peça 84) , verbis:
 (...) De acordo com o relatório de fiscalização, os incidentes de demora no atendimento aos ofícios de requisição, de não agendamento da primeira reunião de trabalho e de demora na liberação do acesso da equipe ao edifício sede da Petrobras ocorreram apenas no período de planejamento e no primeiro e no segundo dia de execução da fiscalização. A equipe de fiscalização registrou que, após esses incidentes, os trabalhos transcorreram dentro da normalidade (peça 41, parágrafos 201 e seguintes, em especial o parágrafo 214) e que os esclarecimentos prestados pela Petrobras, antes da finalização do relatório, tinham sido suficientes para alterar a proposta de chamar o responsável em audiência (peça 41, p. 44) ; 
	d) inconsistências relativas à sanção aplicada:
	d.1)  ausência de consideração quanto à avaliação da equipe e comportamento contraditório (peça 105, p. 20-23) :
	d.1.1) a equipe de auditoria salientou que, a respeito da obstrução, a situação havia sido esclarecida, nos seguintes termos:
 (...) 217. A proposta inicial da equipe de auditoria seria no sentido de chamar o Gerente de Demandas de Órgãos de Controle da Petrobras em audiência, para que apresentasse as suas razões de justificativa para a conduta descrita na presente seção. Contudo, a equipe considera que a situação foi esclarecida a contento a partir dos comentários ao relatório que a Companhia juntou ao processo na peça 15. A análise dos comentários é apresentada na seção V do presente relatório de auditoria;
	d.1.2) dessa forma, inexistiu prejuízos significativos à auditoria em que pese o relator do Acórdão 1298/2021-TCU-Plenário ter tido avaliação em sentido diverso, optando pela audiência do recorrente;
	d.1.3) após a sua audiência, a unidade técnica de origem afirmou que sua conduta, se não foi dolosa, teria sido negligente com a ' (...) consciência do dano que estava ocasionando para atingimento aos objetivos dos trabalhos', não se podendo admitir, em seu favor, o disposto no § 1º do art. 22 da Lindb;
	d.1.4) tal posicionamento é inconsistente com o posicionamento anterior da equipe de auditoria, devendo ser aplicado o que foi decidido no MS 36.526 do Supremo Tribunal Federal, relatoria do Ministro Gilmar Mendes;
	d.1.5) reitera-se o posicionamento do Secretário da SeinfraPetróleo e a própria manifestação da equipe de auditor, haja vista que:
 (...) faz-se premente que a análise deste Pedido de Reexame incorpore a conclusão da equipe de auditoria à peça 41, afinal, seus autores possuem o conhecimento dos fatos ocorridos em primeira pessoa e, por tal razão, sua avaliação final no sentido de que a questão restou esclarecida possui um peso significativo;
	d.2)  falta de apreciação de atenuante referente ao histórico do recorrente (peça 105, p. 2326) :
	d.2.1) não foram consideradas como atenuantes a atuação funcional do recorrente junto à Petrobras (peça 74, anexo 11) , nem a ponderação da equipe de auditoria que classificou o fato como isolado, levando em consideração o histórico de tratamento da terceira Diretoria Técnica da SeinfraPetróleo com a Petrobras (peça 41) . Adicionalmente, o titular da SeinfraPetróleo também assinalou no mesmo sentido, qual seja: ' (...) o relacionamento institucional entre a SeinfraPetróleo e a Petrobras tem sido, nos últimos anos, de respeito mútuo e cooperação no que tange ao exercício do controle externo, não havendo registros de incidentes graves com o responsável em apreço' (peça 84) ;
	d.2.2) houve mais de uma centena de demandas do TCU durante a gestão do recorrente sem nenhum incidente relacionado à obstrução em discussão. A título exemplificativo, de março de 2020 a 31 de maio de 2021 (pouco mais de um ano) , foram aproximadamente 507 ofícios do TCU e, entre 2016 e 2019, o quantitativo foi, aproximadamente, 900 ofícios (vide razões de justificativa) ;
	d.2.3) tais aspectos não foram levados em consideração no âmbito do acórdão recorrido, não tendo sido observado o disposto no § 2º do art. 22 da Lindb, nem os enunciados dos Acórdão 2463/2019-TCU-Primeira Câmara (relatoria do Ministro Bruno Dantas) e 7.979/2020-Primeira Câmara (relatoria do Ministro Benjamin Zymler) ;
	d.3) avaliação incompleta a respeito das medidas implementadas a partir da fiscalização (peça 105, p. 26-29) :
	d.3.1) não foi levado em consideração a atuação diligente do próprio recorrente no sentido de alterar as normas para definir a GAPRE/GDEOC como responsável pela indicação de interlocutor para as demandas dos órgãos de controle junto à Petrobras (Padrão PP-1PBR-00505, item 3.2.2, versão B, peça 67) ;
	d.3.2) tal questão foi analisada no âmbito voto condutor referente ao julgamento do recurso de embargos de declaração que reconheceu a desnecessidade de ciência da Petrobras uma vez que as medidas adotadas pela empresa contribuíram para minorar as chances de futuras ocorrências como as tratadas nestes autos, mas que não foram aproveitadas ao recorrente, ao assinalar que ' (...) causaria espanto se, ainda assim, nada fizesse' (peça 110, p. 3) ; 
	d.3.3) ainda que se tratam de momentos distintos, 2019 (ato inquinado) e 2021 (adoção de providências) , deveria ser reconhecida a atenuante, nos termos do foi decidido por este Tribunal no Acórdão 1214/2018-TCU-Plenário (relatoria do Ministro Benjamin Zymler) que deve ser considerado o comportamento post factum do responsável, para fins de dosimetria da pena cabível, bem como o que também foi decidido, na mesma linha, no âmbito do Acórdão 1370/2019-TCU-Plenário (relatoria também do mencionado ministro) ; 
	d.4) a par de diversos apontamentos constantes no voto condutor do acórdão recorrido, não foram apresentadas provas quanto à conduta dolosa do recorrente, ao contrário, o titular da SeinfraPetróleo assinalou que não há menção ao não fornecimento de informações, mas à sua demora e à desorganização inicial da instalação da equipe nas dependências da Petrobras (peça 105, p. 2931) .
	e) infringência ao princípio da proporcionalidade da pena (peça 105, p. 31-34) :
	e.1) na aplicação da pena ao recorrente, não foram seguidas as diretrizes do enunciado que se extrai do Acórdão 1882/2021-TCU-Plenário (relatoria do Ministro Aroldo Cedraz) , no qual:
 (...) 'a dosimetria da multa aplicada pelo TCU - respeitados os limites fixados na sua Lei Orgânica e no seu Regimento Interno e observados os princípios da razoabilidade e da proporcionalidade - deve ser orientada, a cada caso, por critérios como: o nível de gravidade dos ilícitos apurados; a valoração das circunstâncias fáticas e jurídicas; a materialidade envolvida; o grau de culpabilidade dos responsáveis; a isonomia de tratamento com casos análogos; [grifos suprimidos da transcrição original]
	e.2) quanto ao princípio da proporcionalidade na dosimetria de sanção, deve haver relação entre o prejuízo a ser evitado e a limitação do direito individual. Seus elementos constitutivos são: ' (...) adequação dos meios adotados pelo Estado aos fins pretendidos; menor restrição possível e na exata extensão da necessidade da administração pública; e a restrição compatível com o benefício social visado, quer dizer, a proporcionalidade em sentido estrito';
	e.3) já em relação ao princípio da razoabilidade, consta no relatório do Acórdão 304/2001-TCU-Plenário (de relatoria do Ministro Adylson Motta) que ' (...) deve haver uma proporcionalidade entre os meios de que se utilize a Administração e os fins que ela tem que alcançar, e mais, que tal proporcionalidade não deve ser medida diante dos termos frios da lei, mas diante do caso concreto';
	e.4) ARAÚJO, Carlos Maurício Lociks de. Os princípios da proporcionalidade e da razoabilidade e seu campo de aplicação nos julgados do TCU. Revista do TCU. Ano 35. Número 102. Outubro/Dezembro de 2004. Págs. 19 a 24, assinala que: ' (...) os princípios da razoabilidade e da proporcionalidade, com enfoque nas decisões do TCU, permitem conciliar o interesse público e outras diretrizes da Administração com o rigor do princípio da legalidade que, eventualmente, pode gerar situações desarrazoadas ou provocar danos desproporcionais aos benefícios dele esperados';
	e.5)  a par das suso considerações, o valor da multa aplicada ao recorrente, de R$ 54.000,00, está próximo ao máximo permitido em lei, R$ 67.854,38 (montante fixado pela Portaria TCU 15/2021) em montante claramente desproporcional; 
	e.6) por fim, em dois julgados deste Tribunal, o montante da multa fixada se deu em valores menores àquele imputado ao recorrente, em que pese os atos irregulares terem sido mais graves:
	e.6.1)  Acórdão 3015/2011-TCU-Plenário (relatoria da Ministra Ana Arraes) : ausência de atendimento a dois ofícios de diligência do TCU, sem justificativa, aplicada multa no valor de R$ 3.000,00; e
	e.6.2) Acórdão 200/2011-TCU-Plenário (relatoria do Ministro-Substituto Marcos Bemquerer) : inércia de membros de comissão de licitação diante de indícios de fraudes em procedimento licitatório, tendo sido aplicadas multas em montantes que variaram entre R$ 7.000,00 a R$ 3.000,00.
	Análise:
6.2. 	Assiste parcial razão ao recorrente em decorrência da ausência do reconhecimento de uma atenuante quando da fixação do montante da multa.
6.3. 	Inicialmente, é importante mencionar que a auditoria em questão, cujo objetivo era ' (...) avaliar se as mudanças implementadas desde 2013 na gestão de projetos de investimento da Petrobras contribuíram efetivamente para a mitigação de atrasos nos empreendimentos', envolveu a fiscalização de um volume de recursos da ordem de US$ 37,4 bilhões. 
6.3.1. 	A fim de se ter uma ideia do que representa o citado montante, menciona-se que, no exercício de 2019, aquele valor foi superior ao Produto Interno Bruto dos seguintes Estados da Federação (ordem crescente) : Acre, Roraima, Amapá, Tocantins, Sergipe, Rondônia, Piauí, Alagoas, Paraíba e Rio Grande do Norte. Sobre outra ótica, aquele montante representou a soma dos PIB's dos cinco primeiros estados (fontes: PIB's estaduais - https://www.ibge.gov.br/explica/pib.php; cotação do dólar em 31/12/2019, R$ 4,0301 - https://www.bcb.gov.br/estabilidadefinanceira/historicocotacoes) .
6.3.2. 	É público e notório que a Petrobras é a maior empresa brasileira e em 2019 era a 50ª maior do mundo (https://monitormercantil.com.br/petrobras-e-a-maior-empresa-do-brasil-e-a-50-do-mundo) . Ademais, consta com estrutura administrativa, parque tecnológico e detenção de expertise e know-how em todos os aspectos empresariais de seus vários ramos de atuação e com atendimento e aderência a diversos padrões, nacionais e internacionais, de qualidade.
6.3.3. 	Em 2020, a Petrobras lançou programa de demissão voluntária almejando a redução de seu quadro de pessoal de 46.600 para 30.000 funcionários (https://clickpetroleoegas.com.br/petrobras-almeja-reducao-de-seu-quadro-de-funcionarios-de-46-600-para-30-000) , ou seja, uma redução percentual de seus quadros superior a 35%. Afasta-se, assim, eventual circunstância institucional de escassez de mão-de-obra no período em que houve a fiscalização em discussão.   
6.3.4. 	Não se pode deixar de mencionar que, também como fato público e notório, a empresa sofreu, no período de 2014 a 2018, todos os reveses empresariais decorrentes da chamada 'Operação Lava Jato' o que a obrigou à aderência a diversos padrões rígidos de governança e de procedimentos de compliance (http://riscosegurobrasil.com/editorias/como-esta-o-compliance-da-petrobras-apos-serie-de-escandalos) . Conforme noticiado nos autos (peça 15, p. 25, terceiro parágrafo) , houve necessidade de extração manual de dados, projeto a projeto de investimento da Petrobras, para dar resposta a uma das requisições de informações da equipe de auditora, o que não se coaduna com o devido cumprimento ao princípio da transparência. 
6.3.5. 	Conforme se verifica, o contexto acima delineado ganha contorno processual ímpar tornando as questões discutidas nos presentes autos, no que tange à conduta do recorrente (responsabilização, patamar de gravidade, exigência de conduta diversa, agravantes/atenuantes etc.) , totalmente díspares em relação às casuísticas discutidas nos diversos precedentes deste Tribunal invocados por ele em suas razões recursais.
6.4. 	Para melhor avaliação quanto à conduta do recorrente, resgata-se a cronologia dos fatos ocorridos:
	Item
	Ocorrências
	Data
	Localização nos autos

	1
	Ofício de apresentação à Presidência da Petrobras e respectiva ciência
	24/6/2019
	peça 3 e peça 4

	2
	Primero ofício de requisição da equipe de auditoria com designação de data limite de atendimento para 19/7/2019
	2/7/2019
	peça 38

	3
	Resposta ao ofício de apresentação e ao primeiro ofício de requisição da equipe de auditoria, requerendo prorrogação de prazo de 15 dias para a indicação de interlocutor 
	19/7/2019
	peça 7

	4
	Segundo ofício de requisição da equipe de auditoria, com fixação de prazo de atendimento para 2/8/2019
	25/7/2019
	peça 26

	5
	E-mail dirigido ao recorrente contendo a segunda requisição e informando sobre a ausência de designação de interlocutor
	25/7/2019
	peça 27, p. 2-3

	6
	Resposta ao e-mail do item anterior, solicitando prazo adicional para encaminhar as informações referentes à segunda requisição da equipe, em face da extensão e complexidade das informações requeridas
	1/8/2019
	peça 27, p. 2

	7
	Concessão pela equipe de auditoria de prazo adicional até a data de 9/8/2019, informação de que a fase de execução estava prevista para ter início na semana do dia 12/8/2019 e questionamento a despeito da designação de interlocutor e sobre o agendamento de reuniões
	1/8/2019
	peça 27, p. 1-2

	8
	Informação do recorrente de que não há interlocutor para a auditoria em questão, por não haver foco em nenhuma área da companhia
	1/8/2019
	peça 27, p. 1

	9
	Terceira requisição da equipe solicitando documentos faltantes e agendamento de reuniões para os dias 13 e 16/8/2019, bem como para que fosse disponibilizado acesso às instalações, sala privativa para análise de documentos e acesso à internet
	6/8/2019
	peça 12, p. 39, item 196

	10
	Omissão do recorrente quanto a resposta à terceira requisição nos dias subsequentes, seja por e-mail, seja por contato telefônico
	7 a 9/8/2019
	peça 12, p. 39, parte inicial do item 197

	11
	Resposta do recorrente, por via telefônica, assinalando que as reuniões deveriam se dar por meio de videoconferência e não presencialmente. Por parte da equipe foi reiterado que as reuniões deveriam se dar presencialmente e de que ela se apresentaria à empresa no dia 13/8/2019, às 9:00 hs
	9/8/2019
	peça 12, p. 39, parte final do item 197

	12
	Recebimento por parte da equipe de documentos adicionais quanto à segunda requisição de informações e conclusão pela sua insuficiência
	9/8/2019
	peça 12, p. 39, item 198

	13
	Quarta requisição da equipe, reiterando as respostas faltantes em relação à segunda requisição, com fixação de prazo de atendimento até 16/8/2019
	12/8/2019
	peça 15, p. 25

	14
	Negativa de entrada da equipe de auditoria pela recepção, com informação de que inexistia solicitação de liberação ou agendamento de reunião. Naquele momento, o recorrente não se encontrava no prédio e de que, segundo sua secretária, ele só chegaria apenas no final da manhã
	13/8/2019, às 9:00 hs
	peça 12, p. 39, item 199

	15
	Concessão de acesso à equipe, mediante intermediação do supervisor da fiscalização, e seu encaminhamento a sala de reuniões, ocasião em que se realizou reunião com equipe da área de Estratégia, que não estava preparada para o encontro e que se comprometeu a responder às questões de auditoria pela parte da tarde
	13/8/2019, às 10:00 hs
	peça 12, p. 40, item 201

	16
	Reunião da equipe de auditoria com a área de Estratégia e com outro membro do GAPRE (que não o recorrente) , com ratificação de nova reunião para o dia 16/8/2019, os quais assumiram a coordenação quanto ao atendimento das solicitações da equipe
	13/8/2019, período da tarde
	peça 12, p. 40, item 202

	17
	Reunião da equipe de auditoria em que foi definido a entrega de informações referentes aos Estudos de Viabilidade Técnica e Econômica (EVTE's) com valores acima de US 100 milhões e acima de US$ 500 milhões, em dois lotes distintos, os quais foram entregues nos prazos devidos
	16/8/2019
	peça 15, p. 25

	18
	Solicitação por parte do recorrente de prorrogação de prazo de 40 dias para atendimento às terceira e quarta requisições de informações da equipe de auditoria 
	19/8/2019
	peça 9

	19
	Encaminhamento da Nota Técnica GAPRE/GDEOC 00219/2019 a qual informa os interlocutores pelo Chefe de Gabinete da Presidência da Petrobras 
	29/8/2019
	peça 10

6.4.1. 	Em seu relatório final, a equipe de auditoria fez constar que, a par das ocorrências supra, houve prejuízo aos trabalhos de fiscalização (peça 41, p. 42) e que o ocorrido não condiz com a colaboração que deva existir entre auditores e auditados (peça 41, p. 44) :
 (...) 215. Diante de todo o exposto, verifica-se a ocorrência de obstrução ao livre exercício da fiscalização pelo TCU pelas seguintes condutas do Gerente de Demandas de Órgãos de Controle da Petrobras: i) não atendimento ao Ofício de Requisição 2-150/2019-TCU-SeinfraPetróleo quanto às informações solicitadas; ii) não atendimento ao Ofício de Requisição 3-150/2019-TCU-SeinfraPetróleo quanto ao agendamento das reuniões para execução da fiscalização in loco; e iii) não disponibilização à equipe de auditoria de acesso às instalações da Petrobras e à infraestrutura necessária a realização dos trabalhos, infringindo os arts. 41, 42, caput, e 87, inciso II, da Lei 8.443/1992.
216. O não atendimento aos ofícios de requisição impossibilitou à equipe de auditoria aplicar os procedimentos estabelecidos no planejamento, bem como responder às questões de auditoria em prazo razoável. Tal atitude ocasionou sucessivos atrasos à realização dos trabalhos de auditoria e prejudicou o resultado final da ação de controle, em especial quanto às limitações para a realização da análise DEA, como abordado em tópico anterior. Essas limitações poderiam ter sido percebidas pela equipe de fiscalização ainda na fase de planejamento, e não ao final da fase de execução.
 (...) impende ressaltar que o tipo de tratamento dispensado aos auditores, ainda que de maneira isolada, não condiz com o ambiente de cooperação para o exercício do controle externo desenvolvido ao longo dos últimos anos.
6.4.2. 	No entanto, a equipe optou por não propor a audiência do recorrente (o que foi seguido pelos dirigentes da SeinfraPetróleo, peças 42-43) , por entender que a situação foi esclarecida pelos seguintes apontamentos:
	a) à peça 41, p. 42:
 (...) 217. A proposta inicial da equipe de auditoria seria no sentido de chamar o Gerente de Demandas de Órgãos de Controle da Petrobras em audiência, para que apresentasse as suas razões de justificativa para a conduta descrita na presente seção. Contudo, a equipe considera que a situação foi esclarecida a contento a partir dos comentários ao relatório que a Companhia juntou ao processo na peça 15. A análise dos comentários é apresentada na seção V do presente relatório de auditoria;
	b) à peça 41, p. 44: 
 (...) essa obstrução se deu de forma localizada e individualizada, no âmbito das providências a cargo do representante do Gabinete da Presidência da Petrobras - GAPRE, o Gerente de Demandas de Órgãos de Controle. Os representantes da Estratégia e dos demais departamentos mantiveram o bom nível de interlocução que vinha sendo apresentado desde 2017.
258. A proposta inicial da equipe de auditoria seria no sentido de chamar o Gerente de Demandas de Órgãos de Controle da Petrobras em audiência, para que apresentasse as suas razões de justificativa para a conduta descrita na presente seção. Contudo, a equipe considera que a situação foi esclarecida a contento a partir dos comentários ao relatório que a Companhia juntou ao processo na peça 15.
6.4.3. 	O TCU entendeu que o ocorrido caracterizou irregularidade grave e determinou que fosse efetuada a audiência do recorrente (nos termos lançados no subitem 2.1 deste Exame) , por entender que as ocorrências caracterizam quadro sistemático de hostilidade, com desestímulo ao controle externo e que a conduta é reprovável (sobretudo por se tratar de funcionário vinculado à presidência da Petrobras) não podendo deixar de ser processada com o intuito de se prevenir futuras ocorrências do tipo (peça 53, p. 5-6) , verbis:
 (...) Não vislumbro que a sequência de fatos narrada, em que o gestor deixou de responder aos e-mails da equipe, não retornou ligações realizadas seguidas vezes, ignorou o conteúdo de requisições e permitiu que auditores do TCU sofressem o constrangimento ilegal não só de terem seu ingresso barrado nas portas da empresa, mas também o de terem que retardar os trabalhos planejados, em razão da ausência de providências simples, como a marcação das reuniões, possa ser simplesmente desconsiderada. Trata-se de quadro sistemático de hostilidade ao controle por parte da Petrobras, para a proteção de fraudes e desvios de recursos públicos, com o objetivo perceptível de desestimular o controle externo, no pleno exercício de suas atribuições constitucionais de fiscalização.
Não vislumbro, também, como a sequência desses lamentáveis eventos possa ter decorrido de meras falhas de comunicação, mormente porque o responsável foi pessoalmente informado da realização dos trabalhos, após contato telefônico (...) 
 (...) A fuga do cumprimento de suas atribuições, por parte do empregado da Petrobras, salta aos olhos. Se o fez sponte própria, ou por orientação superior, já que era o representante do Gabinete da Presidência da Petrobras - GAPRE e Gerente de Demandas de Órgãos de Controle não foi esclarecido, ponto passível de consideração em sua defesa.
De qualquer modo, entendo deveras grave a conduta do gestor, bem como lamentável o aparente menoscabo com que foram tratadas a equipe de auditoria e os ofícios de requisição, atitude essa que deve ter expresso e vigoroso repúdio por parte desta Corte de Contas, para que jamais novamente aconteça.
Ante a especial gravidade dos fatos que caracterizaram a ocorrência de obstrução ao livre exercício de fiscalização pelo TCU, determino que o responsável, André Luis Fares Francis, Gerente de Demandas de Órgãos de Controle do Gabinete da Presidência da Petrobras, seja ouvido em audiência, para que apresente razões de justificativa pela conduta verificada nestes autos.	
6.4.4. 	Posteriormente, foi realizada a audiência do recorrente com os desdobramentos mencionados nos itens 2.2 e 2.3 deste Exame tendo sido assinalado no voto condutor do acórdão recorrido, fundamentos adicionais, como conduta omissiva em não estabelecer interlocução com a equipe na fase de planejamento da auditoria, não recepcionamento da equipe de auditoria, falta de explicações, desprezo às requisições de informações, nos seguintes termos (peça 90, p. 2-4) :
 (...) A análise dos autos demonstra claramente que o empregado, lotado na presidência da Petrobras, desejou e causou vários constrangimentos e desconfortos à equipe, com a obstrução ao livre exercício da fiscalização do TCU, sem falar nas humilhações e prejuízos concretos para o trabalho de auditoria (...) 
 (...) A sequência de fatos narrada demonstra que o gestor simplesmente deixou de responder aos e-mails da equipe, não retornou ligações realizadas seguidas vezes, ignorou o conteúdo de requisições e permitiu que auditores do TCU sofressem constrangimento ilegal e deliberada humilhação de serem, à vista de todos, barrados pela segurança na entrada da empresa.
Obviamente, tal menoscabo não tinha por objeto os auditores, mas a instituição, o próprio controle externo, na extrema tentativa de não fornecer dados, a que estava obrigado, ou tornar intempestivo seu fornecimento.
Desta forma, repito, a equipe de auditoria do TCU teve o seu ingresso ostensivamente barrado nas portas de entrada, à vista de todos os funcionários da empresa, retardando os trabalhos planejados, em razão da ausência de providências simples, como a marcação das reuniões, o que absolutamente não decorre da complexidade das informações solicitadas.
Não se pode confundir eventual demora, decorrente da dificuldade na obtenção das informações não prontamente disponíveis nos sistemas da Petrobras, com a atitude passiva e, no mínimo, negligente, do Gerente de Demandas de Órgãos de Controle. Decorridos mais de 40 dias da comunicação da auditoria e mesmo após ter respondido o primeiro ofício de requisição, o gestor não se preocupou em nem mesmo estabelecer interlocução com a equipe de auditoria, nem ao menos para identificar as áreas da Companhia que poderiam ser responsáveis pela interlocução.
 (...) Apesar da clareza do 3º ofício de requisição, encaminhado por e-mail em 6/8/2019, ressaltando conteúdo e data das reuniões presenciais, já comunicadas na semana anterior, com solicitação expressa de acesso às instalações e sala privativa para análise das informações e acesso à internet, percebe-se que nenhuma providência imediata havia sido tomada pelo gerente. Não houve resposta ao e-mail; não houve retorno às ligações feitas pelo coordenador da equipe de auditoria nos dias 6, 7 e 8 de agosto de 2019 para esclarecimento da execução da fiscalização in loco, mesmo tendo as ligações sido recebidas por sua secretária pessoal; em contato telefônico de 9/8/2019, após horário comercial, alude à realização das reuniões por videoconferência, ignorando o teor das requisições efetuadas.
E em que pese a diligente atuação do coordenador da auditoria, na data fixada não apenas a equipe havia sido barrada na portaria como o Gerente de Demandas de Órgãos de Controle sequer se encontrava no local para atender e recepcionar os auditores, tendo sido informado que o gestor só chegaria à sede no final da manhã.
O Gerente, em suas justificativas, afirma somente ter chegado ao trabalho em momento posterior à entrada da equipe na Petrobras, tendo sido juntado aos autos relatório de catraca que indica ter ingressado às 09:41h (peça 70) , 24 minutos após os auditores, que entraram às 09:17h.
Não obstante, esses elementos apenas corroboram a desídia do administrador, haja vista que a equipe estava aguardando sua chegada para iniciar os trabalhos e o Gerente, apesar de já se encontrar no local, sabedor de que a equipe lá se encontrava, deliberadamente, sponte sua, não foi ao seu encontro para fornecer as devidas explicações e, principalmente, dar início e conduzir a forma como seriam realizadas as reuniões.
No Formulário de Atribuições Gerenciais do GAPRE/GDEOC, juntado pela Petrobras (anexo 03, peça 66) , consta ser atribuição do Gerente de Demandas de Órgãos de Controle do Gabinete da Presidência da Petrobras o monitoramento e o assessoramento no atendimento aos ofícios de requisição do TCU.
A deliberada fuga ao cumprimento dessas atribuições salta aos olhos. O Gerente de Demandas de Órgãos de Controle reiteradamente ignorou as demandas oriundas do órgão de controle, com propósitos ostensivos de ocultação de dados e postergação do seu fornecimento.
Entendo gravíssima a conduta do gestor. Vejo-a não somente como lamentável, mas com o visível intuito de menoscabo relativamente à equipe de auditoria, bem como o desprezo aos ofícios de requisição, atitude essa que deve ter expresso e vigoroso repúdio por parte desta Corte de Contas, para que jamais novamente aconteça. [grifos suprimidos na transcrição do texto original]
6.5. 	Delineadas as premissas da análise, a cronologia dos eventos (e de seus respectivos suportes documentais) , bem como os fundamentos do acórdão recorrido, se passa ao mérito propriamente dito:
6.5.1. 	Competiria ao recorrente apresentar, documentalmente, provas que se contrapusessem aos fundamentos do acórdão recorrido. Nesse sentido, vide a parte final do enunciado que se extrai do Acórdão 1.522/2016-TCU-Plenário (relatoria do Ministro Benjamin Zymler) :
A distribuição do ônus probatório nos processos de fiscalização do TCU segue a disciplina do art. 373 da Lei 13.105/2015 (CPC) , aplicada às peculiaridades da atividade de controle externo, competindo: a) à unidade técnica do Tribunal demonstrar os fatos apurados nas fiscalizações, mediante a juntada das evidências que os suportam; b) aos órgãos fiscalizados e aos terceiros interessados provar os fatos impeditivos, modificativos ou extintivos do direito do Estado de obter ressarcimento e/ou punir a prática de ato ilegal, ilegítimo e antieconômico que lhes fora atribuída pelo corpo instrutivo do Tribunal. [grifos] 
6.5.2. 	Tal incumbência processual não foi atendida pelo recorrente. O período em que se avalia a conduta do recorrente, tida por irregular, é do dia 2/7/2019 a 16/8/2019 (vide tabela lançada no item 6.4 deste Exame) e se relaciona aos eventos ocorridos nesse interregno de tempo, não havendo o devido saneamento da irregularidade a ele imputada, em tempo e local oportunos (ou seja, perante a equipe de auditoria e ao longo de seus trabalhos in loco, naquele período mencionado) , restando ausentes os seguintes documentos e informações:
	a) falta dos motivos quanto à não indicação tempestiva do (s) interlocutor (es) , ausência essa como sendo a alegada causa primária do ocorrido;
	b)  ausência de justificativa para o descumprimento do prazo concedido pela equipe (mediante prorrogação por ele solicitada, se vinculando ao prazo deferido) , para atendimento da segunda requisição de informações. Há que se ressaltar que as justificativas apresentadas pela Petrobras (peça 15) ou pelo recorrente (peça 76) deveriam ter sido apresentadas perante a equipe de auditoria (e não em momento processual posterior) de forma a propiciar que fosse avaliada pelos auditores eventuais alternativas posteriores ao planejamento ou durante a fase de execução da auditoria;
	c) também não houve a apresentação de justificativas para a ausência do agendamento prévio das reuniões, ou sua ratificação perante a equipe, bem como para a falta de cadastramento prévio dos auditores para ingresso nas dependências internas da Petrobras e alocação de espaço físico de trabalho da equipe, tudo, com vistas a evitar o incontroverso constrangimento sofrido pela equipe;
	d)  o recorrente não apresentou nenhuma motivação plausível (a exemplo de atestado médico ou da ocorrência de algum outro caso fortuito) para o fato de que não se fez presente na chegada da equipe à empresa, em 13/8/2019 às 9:00 hs, e, apesar de ter entrado no prédio, às 9:41 hs (peça 70) , não se dirigiu aos auditores deste Tribunal para subsidiar os trabalhos de auditoria; e
	e) manteve contato meramente formal com a equipe de auditoria somente em 19/8/2019 (após as reuniões realizadas nos dias 13/8 e 16/8/2019) , ocasião em que solicitou prazo adicional de 40 dias para atendimento das demandas de informações faltantes, data na qual o prejuízo à fiscalização já estava definitivamente consolidado, nos termos assinalados no subitem 6.4.1, transcrição do item 216 do relatório de fiscalização.
6.5.3.	De outro lado:
	a) não se verifica nenhum ato praticado por algum integrante da equipe de auditoria que pudesse legitimar a conduta reprovável do recorrente. Foram seguidos todos os procedimentos previstos no manual de auditoria deste Tribunal, incluindo a concessão de prazo adicional ao recorrente para atendimento (vide item 7 da tabela lançada no item 6.4 deste Exame) e a reiteração de ofício de requisição (item 9 da mencionada tabela) ;
	b) o montante envolvido na fiscalização é significativo e deveria ter demandado a devida atenção por parte do recorrente;
	c) o nomen juris afeto ao cargo exercido pelo recorrente, qual seja, Gerente de Demandas de Órgãos de Controle do Gabinete da Presidência da Petrobras, já indica que, em termos funcionais, a sua razão de ser se atém, justamente, às demandas dos controles, interno e externo, tendo ele se descuidados de suas próprias atribuições funcionais. Menciona-se, an passant, que sua equipe totaliza seis funcionários subalternos (vide peça 74, p. 2) , se desconhecendo os motivos pelos quais não se utilizou do instrumento de delegação de competência a par de seu alegado excesso de atribuições; e
	d) pelas circunstâncias em que a irregularidade imputada ao recorrente se deu, era exigível de sua parte conduta diversa em relação à lamentável linha de atuação administrativa por ele optada.
6.5.4. 	Dessa forma, ao contrário da pretensão do recorrente em afastar a pena a ele aplicada e a par das circunstâncias lanças no item 6.3 (e subitens) e 6.4 (e subitens) , restam plenamente comprovadas, por condutas comissivas e omissivas, desídia funcional atribuídas ao recorrente, no período de tempo entre 2/7 e 16/8/2019, que configuram as incidências das hipóteses legais previstas nos incisos V e VI do art. 58 da Lei 8.443/1992:
Art. 58. O Tribunal poderá aplicar multa de Cr$ 42.000.000,00 (quarenta e dois milhões de cruzeiros) , ou valor equivalente em outra moeda que venha a ser adotada como moeda nacional, aos responsáveis por:
 (...) V - obstrução ao livre exercício das inspeções e auditorias determinadas;
VI - sonegação de processo, documento ou informação, em inspeções ou auditorias realizadas pelo Tribunal.
6.6. 	Quanto à solicitação de reconhecimento da incidência das causas de diminuição do valor da multa aplicada ao recorrente, com base no § 2º do art. 22 da Lindb ('Na aplicação de sanções, serão consideradas a natureza e a gravidade da infração cometida, os danos que dela provierem para a administração pública, as circunstâncias agravantes ou atenuantes e os antecedentes do agente') há que se assinalar que:
6.6.1. 	Entende-se plausível a tese argumentada pelo recorrente de que, a par do montante pecuniário fixado na pena a ele aplicada, seu valor deva ser reduzido, haja vista que não há nos autos notícias de que o recorrente tenha sido apenado anteriormente quanto à irregularidade em discussão ou perante outro processo neste Tribunal. Ademais, a Petrobras não abriu procedimento administrativo contra o recorrente e tal decisão foi chancelada no âmbito do acórdão recorrido (peça 90, p. 4) .
6.6.2. 	Já em relação à atenuante, alegada pelo recorrente, de que promoveu aperfeiçoamentos nos normativos internos da GAPRE/GDEOC, melhor sorte não lhe assiste, uma vez que:
	a)  as alterações por ele noticiadas apenas formalizam o atuação institucional da GAPRE/GDEOC e, do ponto de vista material, não têm eficácia para garantir que as futuras demandas de dados referentes a projetos de investimentos, especificamente, início das obras, brent de equilíbrio, custo unitário de produção, spread, lucro unitário, GT% atualizado, sem e com impostos indiretos e data de início da obra no último portão (peça 15, p. 24) , não venham a sofrer os mesmos atrasos de entrega às equipes de auditoria deste Tribunal;
	b) não há notícias nos autos de que o recorrente (ou a própria Petrobras) tenha realizado qualquer ato ou sugestão no sentido de iniciar aperfeiçoamentos nos Sistemas SIPE (Seletividade de Investimentos do Plano Estratégico) ou PNG (Plano de Negócios e Gestão) de forma a promover, por exemplo, a alteração, junto à área de Tecnologia e Informação da Petrobras, de seu modelo de dados fazendo constar nos seus respectivos bancos de registros as informações mencionadas na alínea anterior, até porque são dados básicos para se avaliar as futuras políticas de investimentos da empresa; e
	c) a alegação de que houve necessidade de se efetuar a realização de pesquisas manuais dos EVTEs dos projetos de investimentos de capital da atividade de desenvolvimento da produção (peça 15, p. 25) deveria ter sido levada ao conhecimento da equipe de auditoria pelo recorrente, ainda na fase de planejamento, e não no início da execução dos trabalhos de auditoria. Neste contexto, é de se estranhar que, passadas quase duas décadas do Século XXI, a Petrobras (uma das maiores investidoras do país na área de tecnologia e informação) mencione a necessidade de extração manual de informações, dentre milhares de projetos ao longo dos anos e em diferentes sistemas automatizados, quando, o mínimo aceitável, seria que as eventuais demandas dos órgãos de controle se dessem por rotinas computacionais implementáveis ou por utilização de software extrator de dados, ainda que as informações estivessem dispersas em diferentes áreas da empresa.
6.6.3. 	Já em relação ao histórico funcional do recorrente, entende-se que não seja hipótese atenuante de pena pois ele atuou funcionalmente dentro do que era esperado de um gerente especialmente designado pela presidência do Petrobras a fim de prover as demandas dos órgãos de controle no período em que exerceu aquele cargo.  
6.7. 	Em relação às demais alegações do recorrente, há que se assinalar que:
6.7.1. 	Quanto aos argumentos relativos às dificuldades do escopo da auditoria:
	a) não há controvérsia de que, de fato, o objeto da fiscalização em discussão (análise sobre a gestão do plano de investimentos da Petrobras desde 2013) envolveu informações de áreas distintas da Petrobras. No entanto, as duas requisições da equipe de auditoria envolviam dados básicos dos investimentos e, especificamente, quanto à segunda requisição, informações na forma de campos de tabela, quais sejam (peça 15, p. 23, nota de rodapé) : 
 (...) Nome do Projeto, IUPI/UPA, Fase, CAPEX Total Planejado, GOG Totais Planejados, VPL, Brent de Equilíbrio, Custo Unitário de Produção, Spread, Taxa Interna de Retorno, Lucro Unitário, Índice de Lucratividade, VPL / Dispêndios Atualizados, Exposição Financeira, GT % Atualizados sem impostos indiretos, GT % Atualizados com impostos indiretos, Data de início de Obra constante na passagem do último portão, Data do início de Obra atualizada no momento de elaboração do PNG.
	b) a equipe de auditoria não foi informada pelo recorrente, oportune tempore, sobre as dificuldades operacionais daqueles dados e concedeu, a pedido dele, prazo adicional para sua apresentação, o qual não foi cumprido;
	c) a alegação de que o recorrente não detinha atribuição de indicar o interlocutor não pode ser aceita à vista da análise lançada no subitem 6.5.3, alínea 'c' deste Exame e pelo fato da gerência do recorrente ser diretamente vinculada à presidência da Petrobras. De outro lado, ao assumir, sponte sua, os encargos que deveriam ser afetos a interlocutores técnicos trouxeram para si a respectiva responsabilidade quanto à deficiência no atendimento às demandas da equipe de auditoria;
	d)  dada a magnitude do setor petrolífero no Brasil, este Tribunal criou uma secretaria técnica especializada (SeinfraPetróleo) cuja principal cliente é a Petrobras. De outro lado, a empresa criou gerência específica, vinculada à presidência (GAPRE/GDEOC) , para possibilitar o atendimento das demandas dos órgãos de controle. Dessa forma, a alegação de que a gerência do recorrente tinha capacidade operacional limitada para o atendimento do objeto da auditoria em questão não pode ser aceita por se configurar motivação torpe, inadmissível em nosso ordenamento jurídico; e
	e) mesmas considerações da alínea anterior em relação à alegação de existência de outras duas auditorias deste Tribunal, concomitantes, no âmbito da Petrobras. Dada a magnitude da empresa, é de praxe a existência de diversas auditorias concomitantes, inclusive as do controle interno e as demandas dos ministérios públicos, federal e estadual.
6.7.2.	Em relação ao argumento de complexidade quanto à resposta da segunda requisição de informações da equipe de auditoria, também não se pode acatar as alegações do recorrente tendo em vista que:
	a) se havia a real necessidade de prazos adicionais para dar efetiva resposta à requisição de informações em tela, tal fato não foi levado ao conhecimento da equipe de auditoria que contava com o cumprimento integral dos dados tabulados antes das reuniões dos dias 13/8 e 16/8/2019. Não é demais ressaltar que o comparecimento a reuniões de trabalho, relacionadas a inspeções e fiscalizações in loco, são seriamente prejudicadas se não for de conhecimento prévio por parte dos auditores das informações requeridas na fase de planejamento;
	b) acresce-se que, diante das informações sobre o objeto da auditoria e do conteúdo da primeira requisição de informações (datada de 2/7/2019) , já havia elementos suficientes para a indicação, por parte do recorrente, dos interlocutores técnicos para o fornecimento das informações da segunda requisição (datada de 25/7/2019) e não cumprida até a concessão de prazo adicional em 9/8/2019; e
	c)  quanto aos demais argumentos, reiteram-se as mesmas considerações do subitem anterior bem como a análise lançada nos subitens 6.4.1 e 6.5.2, alínea 'b', deste Exame.
6.7.3.	Já em relação à defesa apresentada quanto à obstrução da equipe, ao agendamento das reuniões e à terceira requisição de informações, assinala-se que:
	a) o recorrente alega que houve falha de comunicação. No entanto, na processualística do TCU compete a quem alega provar o alegado na forma documental o que não se verifica no presente caso;
	b)  a partir do momento em que o recorrente conheceu o conteúdo material da terceira requisição de informações da equipe de auditoria (datada de 6/8/2019) , competia a ele duas opções: dar fiel cumprimento à requisição ou, caso avaliasse que as datas designadas fossem desarrazoadas, solicitar alteração do cronograma ou das condições de cumprimento;
	c) em vez disso, o recorrente optou pela omissão, o que levou a equipe de auditoria a buscar tanto contato telefônico como por correio eletrônico, por mais de dois dias, sem sucesso. Não foi apresentada justificativa para essa conduta o que torna válido o fundamento contido no acórdão recorrido de que, no geral, a conduta foi 'gravíssima' com 'visível intuito de menoscabo' à equipe de fiscalização deste Tribunal (peça 90, p. 4) ;
	d) de se assinalar que, ainda que a equipe tenha adentrado nas dependências da Petrobras e obtido as demais demandas da terceira requisição, o fato danoso se materializou tendo o recorrente participação direta quanto ao deslinde do evento; e
	e) ademais, reiteram-se as mesmas análises lançadas nas alíneas 'c' e 'd' do subitem 6.5.2 deste Exame, em especial, a atitude passiva do recorrente em, sequer, não buscar a equipe de auditoria após o ocorrido. 
6.7.4.	Em relação ao argumento quanto às inconsistências da multa aplicada, entende-se, igualmente, pelo seu não acolhimento. Com efeito:
	a) não existe a alegada contradição/inconsistência:
	a.1) é importante salientar que as instruções técnicas, relatórios de fiscalização, despachos de dirigentes e outros, exarados pelas unidades técnicas deste Tribunal (dentre as quais a SeinfraPetróleo) , são posicionamentos meramente opinativos e de apoio técnico (art. 85 da Lei 8.443/1992) em relação às decisões tomadas pelos ministros do TCU (ou seja, não são vinculativos) e, acaso não acolhidos, não compõem os fundamentos do julgado;
	a.2) ainda que a equipe de auditoria não tenha proposto a audiência do recorrente, há que se ressaltar que ela manteve no relatório de fiscalização final o principal fundamento da pena aplicada ao recorrente, qual seja, a conclusão de que houve prejuízo à auditoria (vide subitem 6.4.1 deste Exame) ;
	a.3) tal posicionamento foi dos membros da equipe de auditoria que assinaram o relatório de fiscalização. Se os fatos em discussão não fossem graves, a equipe poderia ter optado pela supressão dos eventos ocorridos e não o fizeram a fim de que o assunto fosse avaliado pelos ministros do TCU;
	a.4) já no âmbito do julgamento referente à audiência do recorrente, o posicionamento da SeinfraPetróleo é o do seu titular, o qual se posicionou no sentido de não aplicar a pena de multa ao recorrente (peça 84) , sendo certo que a SeinfraPetróleo, nos dois momentos processuais distintos, adotou posicionamento de não apenar o recorrente, seja, inicialmente, não o chamando em audiência, seja, posteriormente, no sentido de que não fosse aplicada a multa a ele. 
	a.5) no entanto, prevalece o que foi mencionado na alínea 'a.1' supra, o TCU não se vincula aos posicionamentos de suas unidades técnicas;
	b) não é aplicável o precedente invocado pelo recorrente (MS 36.526 do STF) pois não houve posicionamentos conflitantes da equipe de auditoria no período da condutar irregular do recorrente, qual seja, entre 2/7 e 16/8/2019;
	c) quanto ao histórico funcional do recorrente, reitera-se o que foi mencionado no subitem 6.6.3 deste Exame;
	d) em relação à aplicabilidade de dois precedentes deste Tribunal (Acórdão 2463/2019-TCU-Primeira Câmara e 7.979/2020-Primeira Câmara) quanto à aplicabilidade do § 2º do art. 22 da Lindb, a instrução propõe conceder provimento parcial ao recurso nos termos da análise lançada no subitem 6.6.1 deste Exame;
	e) a atenuante referente à iniciativa do recorrente em promover alterações nos normativos internos da Petrobras, quanto à atuação da GAPRE/GDEOC, não se aplica (vide subitem 6.6.2 deste Exame) ; e
	f) as provas carreadas aos autos apontam desídia funcional grave, por atos comissivos e omissivos afetos à conduta do recorrente (vide tabela lançada no item 6.4 deste Exame) , não havendo a necessidade de comprovação de dolo para a caracterização de infringência ao disposto nos incisos V e VI do art. 58 da Lei 8.443/1992, bastando a mera 'culpa contra a legalidade' na prática de ato em contrariedade aos mencionados dispositivos legais. 
6.7.5.	Por fim, não se verifica a alegada infringência ao princípio da proporcionalidade, tendo em vista que:
	a) conforme mencionado nas premissas constatadas neste Exame, item 6.3 (e subitens) deste Exame: elevada materialidade dos recursos fiscalizados (superior ao orçamento de dez Estados da Federação) ; porte da Petrobras e de seu parque tecnológico; ausência de escassez de pessoal; aderência a rígidos padrões de governança; e, natureza ímpar do objeto da fiscalização, restam devidamente sopesados no âmbito do acórdão recorrido o nível da gravidade dos ilícitos apurados, a valoração das circunstâncias fáticas e jurídicas do presente caso concreto, a materialidade envolvida e o grau de culpabilidade do recorrente, ressalvando-se que não há caso análogo paradigma no âmbito deste Tribunal que seja apto a balisar a dosimetria quanto ao montante de multa aplicada a ele;
	b) neste contexto, é plenamente válida a fixação de um montante de multa que represente percentual aproximado de 80% (R$ 54.067,50 dividido por R$ 67.854,38 multiplicado por 100) do máximo previsto no caput do art. 58 da Lei 8.443/1992 (atualizado pela Portaria/TCU 15/2021) ;
	c) dentre os procedimentos de auditoria realizados por este Tribunal no exercício de 2019, a matéria discutida nos presentes, além de relevante, figura, seguramente, entre os cinco processos com maior materialidade fiscalizada naquele ano;
	d)  a par das circunstâncias acima mencionadas, competia ao recorrente conceder a devida atenção, quiçá deferência, quanto ao necessário atendimento tempestivo às requisições da equipe de auditoria, bem como tratamento institucional condizente os auditores, seja na fase de planejamento, seja no início da fase de execução de sua atuação fiscalizatória, o que, como analisado ao longo do presente exame, não se verificou. Dito por outras palavras, ao contrário do que o recorrente alega, foi observado a devida proporção entre o meio sancionatório disponível a este Tribunal (a aplicação da multa no valor de R$ 54.067,50) com o fito de se evitar futuras ocorrências semelhantes, em especial, atitude de 'menoscabo' à atividade de controle efetuada por este TCU;
	e) não se pode deixar de mencionar que o valor da multa fixado no acórdão recorrido levou em consideração implícita o fato de que o recorrente ocupava o cargo titular de gerência vinculada diretamente à presidência da Petrobras. A GAPRE/GDEOC pertence à alta hierarquia administrativa dentro do cronograma organizacional daquela empresa, dito por outras palavras, o valor da multa não é desarrazoado como alega o recorrente; e
	f) em relação aos precedentes invocados pelo recorrente, onde foram aplicadas multas em montantes inferiores ao fixado no acórdão recorrido, reiteram-se as análises lançadas nos subitens 6.3.5, 6.5.2-6.5.4, 6.7.5, alíneas 'a' usque 'e'.
6.8.	Em que pese não ter sido solicitado pelo recorrente e considerando que houve pedido para a desconstituição integral da multa, não acolhido, não há óbices legais ou regimentais para que este Tribunal conceda, em grau de recurso, a autorização para que a multa a ele imputada seja parcelada em 36 vezes, nos termos do disposto no art. 217 do Regimento Interno do TCU, verbis: 
Em qualquer fase do processo, o Tribunal ou o relator poderá autorizar o pagamento parcelado da importância devida em até trinta e seis parcelas, desde que o processo não tenha sido remetido para cobrança judicial.
CONCLUSÃO
7.	Das análises anteriores, conclui-se que:
	a)  da reanálise dos elementos contidos nestes autos, os fundamentos de fato referentes à obstrução ao livre exercício da auditoria e à sonegação de informações tempestivas, no âmbito da auditoria Fiscalis 150/2019, no período de 2/7 a 16/8/2019, restam válidos e eficazes, não havendo razões para que seja afastada a aplicação da pena de multa ao recorrente, fundamentada com base no disposto no art. 58, incisos V e VI, da Lei 8.443/1992, até porque não foram apresentados novos documentos que desconstituíssem os fundamentos do acórdão recorrido;
	b) há que se ressaltar que: de um lado, consta no relatório final da equipe de equipe de auditoria menção ao efetivo prejuízo aos trabalhos de auditoria; de outro lado, restou demonstrado que o recorrente agiu, de forma omissa e injustificada, quanto às demandas dos auditores, tanto na fase de planejamento, como no início da execução de seus trabalhos de fiscalização in loco; 
	c)  noutra senda, era exigível conduta diversa por parte do recorrente a par das peculiaridades e circunstâncias afetas ao objeto da auditoria o qual era o de avaliar se as mudanças implementadas, desde 2013, na gestão de projetos de investimento da estatal contribuíram efetivamente para a mitigação de atrasos nos empreendimentos. Sobreleva informar que o volume de recursos fiscalizados foi superior a 154 bilhões de reais, não havendo que se falar em infringência aos princípios da razoabilidade e da proporcionalidade entre a pena aplicada ao recorrente em face de sua conduta reprovável;
	d) no entanto, tendo em vista que a relação percentual entre o valor da multa aplicada e o máximo permitido em lei é de, aproximadamente, 80%, entende-se plausível a redução do valor da multa, nos termos do disposto no § 1º do art. 22 da Lindb, em decorrência do reconhecimento de uma única atenuante quanto à conduta do recorrente, qual seja, a de que o ele não teve suas contas julgadas irregulares perante este Tribunal ou por não ter sido apenado em outros processos nesta Corte de Contas; [vide subitem 6.6.1 deste Exame] e
	e) ademais, entende-se que deva ser autorizado, de ofício, o pagamento parcelado da importância devida em 36 parcelas. [vide subitem 6.8 deste Exame]
7.1.	Com base nestas conclusões, entende-se que a pena de multa aplicada ao recorrente atende a todos os seus pressupostos de validade e, portanto, não deve ser desconstituída. No entanto, é cabível sua mitigação a fim de que seja reconhecida uma das atenuantes invocadas pelo recorrente, sem embargo de ser autorizado, de ofício e nos termos regimentais, o pagamento parcelado da multa. 
PROPOSTA DE ENCAMINHAMENTO
8.	Ante o exposto, propõe-se, com base nos arts. 32, parágrafo único, 33 e 48 da Lei 8.443/1992, bem como em face do disposto no art. 217 do Regimento Interno do TCU:
	a) conhecer o recurso interposto e, no mérito, dar a ele provimento parcial para mitigar o valor da multa aplicada ao recorrente em decorrência do reconhecimento de uma atenuante sobre a pena a ele aplicada;
	b) autorizar o pagamento parcelado da importância devida em trinta e seis parcelas; e
	c)  dar ciência ao recorrente e à Petróleo Brasileiro S.A. quanto ao acórdão que vier a ser proferido".
2.	Estando o processo pautado na Sessão do Plenário de 15/3/2023, a Sra. Procuradora-Geral do Ministério Público junto ao Tribunal (MPTCU) , Cristina Machado da Costa e Silva, pediu vistas dos autos, antes da produção da sustentação oral autorizada ao representante legal do recorrente. O processo foi automaticamente incluído na pauta da Sessão ordinária do Plenário de 12/4/2023. A nobre revisora, então, apresentou a sua manifestação, em 5/4/2023, nos seguintes termos:
" (...) 2.	O presente processo foi submetido à apreciação do Plenário pelo Relator do recurso, eminente Ministro Augusto Nardes, na sessão do último dia 15 de março, ocasião em que pedi vista dos autos para analisar mais detidamente as alegações constantes de memoriais apresentados pelo recorrente em meu gabinete na véspera da referida sessão. 
3.	Os eventos que foram caracterizados como obstrução à fiscalização ocorreram durante a realização de auditoria na Petrobras no segundo semestre de 2019, com o objetivo de 'avaliar se as mudanças implementadas desde 2013 na gestão de projetos de investimento da estatal contribuíram efetivamente para a mitigação de atrasos nos empreendimentos'.
4.	No relatório da referida auditoria (peça 41) , constou no tópico 'Limitações inerentes à auditoria' que 'foram impostos à equipe sucessivos pedidos de prorrogação de prazo e dificuldades na obtenção de informações por inação do Gerente de Demandas de Órgãos de Controle da Petrobras [ora recorrente]' e que 'a ausência de disponibilização de infraestrutura no início da realização da fase in loco da auditoria ocasionou transtorno e atraso na disponibilização e no levantamento de informações'.
5.	Consignou-se ainda que:
Como consequência dessas limitações, houve prejuízo à execução da fiscalização dentro do prazo inicialmente estabelecido, especialmente quanto aos procedimentos referentes à segunda questão de auditoria. Devido ao atraso na entrega das informações solicitadas e aos demais problemas acima expostos, a equipe somente pôde averiguar a pertinência da utilização dos dados solicitados em uma fase tardia da fiscalização.
6.	Os eventos que teriam implicado tais limitações foram detalhadamente narrados no mesmo relatório, no tópico 'Obstrução ao livre exercício de fiscalização pelo TCU' do relatório de auditoria, assim sintetizados pela própria equipe:
i) não atendimento ao Ofício de Requisição 2-150/2019-TCU-SeinfraPetróleo quanto às informações solicitadas; 
ii) não atendimento ao Ofício de Requisição 3-150/2019-TCU-SeinfraPetróleo quanto ao agendamento das reuniões para execução da fiscalização in loco; e 
iii) não disponibilização à equipe de auditoria de acesso às instalações da Petrobras e à infraestrutura necessária a realização dos trabalhos, infringindo os arts. 41, 42, caput, e 87, inciso II, da Lei 8.443/1992.
7.	Diante dos esclarecimentos prestados pela Petrobras ao relatório preliminar de auditoria, a equipe de fiscalização deixou de propor audiência (no que foi acompanhada pelo diretor da subunidade e pelo secretário da unidade técnica) , tendo em vista ter se tratado de fato isolado no relacionamento da unidade técnica com a Petrobras.
8.	O Ministro Relator, contudo, entendeu que estavam presentes evidências de grave e deliberada obstrução à fiscalização do TCU, razão pela qual, por meio do Acórdão 1298/2021-TCU-Plenário, o Tribunal determinou, dentre outras providências decorrentes da apreciação do relatório de auditoria, a realização de audiência do ora recorrente e de oitiva da Petrobras, a respeito da obstrução ao livre exercício de fiscalização pelo TCU, caracterizada por:
- não atendimento a ofício de requisição quanto a informações solicitadas; 
- não agendamento das reuniões para execução da fiscalização in loco; 
- obstrução à entrada da equipe na sede da Petrobras para realização de atos de ofício; 
- não disponibilização à equipe de auditoria de acesso às instalações da Petrobras; e
- não disponibilização, à equipe de auditoria, de infraestrutura necessária à realização dos trabalhos, infringindo os arts. 41, 42, caput, e 87, incisos I, II e III, da Lei 8.443/1992.
9.	As respostas à audiência e à oitiva foram analisadas e refutadas por auditor instrutor que não integrou a equipe de fiscalização, tendo ele proposto aplicação de multa (peça 82) , o que contou com a anuência do diretor da subunidade (peça 83) .
10.	O secretário da unidade técnica, por sua vez, discordou do encaminhamento proposto (peça 84) , por considerar a aplicação de multa desproporcional para o caso em tela.
11.	Observou o secretário que os incidentes relatados ocorreram apenas no período de planejamento e no primeiro e no segundo dias de execução da fiscalização, tendo a equipe de fiscalização registrado que, após esses incidentes, os trabalhos transcorreram dentro da normalidade e que os esclarecimentos prestados pela Petrobras, antes da finalização do relatório, tinham sido suficientes para alterar a proposta de chamar o responsável em audiência.
12.	Rememorou ter a equipe de fiscalização consignado no relatório que o fato se deu de maneira isolada no histórico de tratamento da 3.ª Diretoria Técnica da SeinfraPetróleo com a Petrobras, acrescentando o próprio secretário que, além do contexto da 3.ª Diretoria Técnica, 'o relacionamento institucional entre a SeinfraPetróleo e a Petrobras tem sido, nos últimos anos, de respeito mútuo e cooperação no que tange ao exercício do controle externo, não havendo registros de incidentes graves com o responsável em apreço' (grifamos) .
13.	Pontuou ainda o dirigente da unidade técnica que (grifamos) :
No caso em exame, verifica-se que não houve menção ao não fornecimento de informações. Os fatos relatados referem-se, em essência, à demora no fornecimento das informações e à desorganização inicial na instalação da equipe nas dependências da Petrobras. Ainda que o fato mereça repúdio por parte do controle externo e o devido destaque para que não ocorra novamente, discordo da afirmação de que o Sr. Francis agiu dolosamente. Ainda que várias evidências circunstanciais possam indicar nesse sentido, por precaução, entendo que não se tem evidências suficientes e necessárias para uma avaliação desse elemento volitivo. 
Não se mostra desarrazoado ao menos cogitar que as explicações fornecidas pela Petrobras e pelo responsável são razoáveis, na medida em que pode ser que os incidentes tenham decorrido mais de uma desorganização inicial do que de uma ação ou inação deliberada do Gerente de Demanda de Órgãos de Controle com o objetivo de obstruir o exercício do controle externo.
14.	O Tribunal, por meio do Acórdão 3145/2021-TCU-Plenário, divergiu do secretário e concordou com o auditor instrutor, nos termos do voto do Ministro Relator, e, assim, rejeitou as razões de justificativa, aplicando ao recorrente a multa prevista no art. 58, V e VI, no valor de R$ 54.067,50.
15.	Os seguintes excertos do voto condutor do referido acórdão sintetizam o juízo adotado na ocasião, no sentido de que o recorrente teria atuado deliberadamente para obstruir a fiscalização, ocultando ou postergando o fornecimento de informações e o acesso da equipe de auditoria às instalações da Petrobras, submetendo a equipe a situação vexatória: 
A análise dos autos demonstra claramente que o empregado, lotado na presidência da Petrobras, desejou e causou vários constrangimentos e desconfortos à equipe, com a obstrução ao livre exercício da fiscalização do TCU, sem falar nas humilhações e prejuízos concretos para o trabalho de auditoria, conforme consignado no relatório:
[...] 
Obviamente, tal menoscabo não tinha por objeto os auditores, mas a instituição, o próprio controle externo, na extrema tentativa de não fornecer dados, a que estava obrigado, ou tornar intempestivo seu fornecimento. 
[...] 
A deliberada fuga ao cumprimento dessas atribuições salta aos olhos. O Gerente de Demandas de Órgãos de Controle reiteradamente ignorou as demandas oriundas do órgão de controle, com propósitos ostensivos de ocultação de dados e postergação do seu fornecimento.
16.	Na presente fase processual, a unidade técnica (atual AudRecursos) concluiu que as alegações recursais não são capazes de desconstituir a multa aplicada, tampouco de descaracterizar sua proporcionalidade e razoabilidade, mas propõe a redução do valor com base tão-somente no reconhecimento de uma atenuante, relativa aos antecedentes do recorrente, conforme seguinte fundamentação (peça 114) :
7.	Das análises anteriores, conclui-se que:
	a) da reanálise dos elementos contidos nestes autos, os fundamentos de fato referentes à obstrução ao livre exercício da auditoria e à sonegação de informações tempestivas, no âmbito da auditoria Fiscalis 150/2019, no período de 2/7 a 16/8/2019, restam válidos e eficazes, não havendo razões para que seja afastada a aplicação da pena de multa ao recorrente, fundamentada com base no disposto no art. 58, incisos V e VI, da Lei 8.443/1992, até porque não foram apresentados novos documentos que desconstituíssem os fundamentos do acórdão recorrido;
	b) há que se ressaltar que: de um lado, consta no relatório final da equipe de equipe de auditoria menção ao efetivo prejuízo aos trabalhos de auditoria; de outro lado, restou demonstrado que o recorrente agiu, de forma omissa e injustificada, quanto às demandas dos auditores, tanto na fase de planejamento, como no início da execução de seus trabalhos de fiscalização in loco; 
	c) noutra senda, era exigível conduta diversa por parte do recorrente a par das peculiaridades e circunstâncias afetas ao objeto da auditoria o qual era o de avaliar se as mudanças implementadas, desde 2013, na gestão de projetos de investimento da estatal contribuíram efetivamente para a mitigação de atrasos nos empreendimentos. Sobreleva informar que o volume de recursos fiscalizados foram superiores a 154 bilhões de reais, não havendo que se falar em infringência aos princípios da razoabilidade e da proporcionalidade entre a pena aplicada ao recorrente em face de sua conduta reprovável;
	d) no entanto, tendo em vista que a relação percentual entre o valor da multa aplicada e o máximo permitido em lei é de, aproximadamente, 80%, entende-se plausível a redução do valor da multa, nos termos do disposto no § 1º do art. 22 da Lindb, em decorrência do reconhecimento de uma única atenuante quanto à conduta do recorrente, qual seja, a de que o ele não teve sua contas julgadas irregulares perante este Tribunal ou por não ter sido apenado em outros processos nesta Corte de Contas; [vide subitem 6.6.1 deste Exame] e
	e) ademais, entende-se que deva ser autorizado, de ofício, o pagamento parcelado da importância devida em 36 parcelas. [vide subitem 6.8 deste Exame]
7.1.	Com base nestas conclusões, entende-se que a pena de multa aplicada ao recorrente atende a todos os seus pressupostos de validade e, portanto, não deve ser desconstituída. No entanto, é cabível sua mitigação a fim de que seja reconhecida uma das atenuantes invocadas pelo recorrente, sem embargo de ser autorizado, de ofício e nos termos regimentais, o pagamento parcelado da multa.  
II
17.	Após detida análise das alegações recursais e das demais peças de defesa apresentadas ao longo do processo, bem como das manifestações do Tribunal e das unidades técnicas que atuaram no feito, esta representante do Ministério Público de Contas concluiu que o recurso deve ser integralmente provido, conforme razões expostas a seguir, respeitando, evidentemente, entendimento diverso.
18.	Recapitulando, conforme consta do Acórdão 1298/2021-TCU-Plenário, a audiência do responsável por obstrução ao livre exercício da fiscalização decorreu de:
a) não atendimento a ofício de requisição quanto a informações solicitadas; 
b) não agendamento das reuniões para execução da fiscalização in loco; 
c) obstrução à entrada da equipe na sede da Petrobras para realização de atos de ofício; 
d) não disponibilização à equipe de auditoria de acesso às instalações da Petrobras; e
e) não disponibilização, à equipe de auditoria, de infraestrutura necessária à realização dos trabalhos, infringindo os arts. 41, 42, caput, e 87, incisos I, II e III, da Lei 8.443/1992. 
19.	O item 'a' acima refere-se ao Ofício de Requisição 2-150/2019-TCU-SeinfraPetróleo, de 25/7/2019 (peça 26) , por meio do qual foram requisitadas informações sobre projetos de investimento da Petrobras.
20.	Já os itens 'b', 'c', 'd' e 'e' referem-se ao Ofício de Requisição 3-150/2019-TCU-SeinfraPetróleo, de 6/8/2019 (não constante dos autos) , por meio do qual foi requerido o agendamento de reuniões para os dias 13 e 16 de agosto, bem como a disponibilização à equipe de acesso às instalações, sala privativa para a análise das informações e acesso à internet. 
21.	O Ofício de Requisição 2-150/2019-TCU-SeinfraPetróleo foi enviado por e-mail ao recorrente em 25/7/2019, às 15h43, com prazo para atendimento até 2/8/2019, ou seja, com prazo de seis dias úteis para o atendimento (peças 26 e 27) .
22.	De acordo com os esclarecimentos apresentados pela Petrobras a título de comentários dos gestores ao relatório preliminar de auditoria (peça 15, p. 23-26) , as informações requeridas envolveram 575 projetos (354 projetos de 2013 e 221 projetos de 2019) , sendo necessário preencher planilhas com diversas colunas de informações.  
23.	No dia 1º/8/2019, dentro do prazo de cumprimento do mencionado ofício de requisição, o recorrente solicitou à equipe de fiscalização a prorrogação do prazo por dez dias, em razão da extensão e complexidade do pedido.
24.	Oportuno mencionar que do ofício de requisição havia constado a seguinte orientação (grifamos) :
5. Em caso de indisponibilidade ou inexistência de alguma informação, favor registrar tal fato por escrito, no mesmo prazo estabelecido. Em caso de necessidade de prazo adicional para a entrega da documentação ou de parte dela, favor registrar o fato por escrito, com a devida justificativa.
25.	Portanto, o recorrente agiu conforme expressa orientação do ofício de requisição ao apresentar, por escrito, solicitação de prorrogação do prazo para atendimento dentro do prazo inicialmente estabelecido.
26.	Além disso, não se observam nos autos elementos objetivos para se afirmar que o prazo inicial de seis dias úteis era suficiente para a apresentação do grande volume de informações requisitado, envolvendo 575 projetos dos anos de 2013 e 2019, de modo a se concluir que o pedido de prorrogação de prazo efetuado pelo recorrente teve por finalidade prejudicar a fiscalização. 
27.	Apesar de pleiteada prorrogação por dez dias, a equipe de fiscalização concedeu por sete dias (até 9/8/2019) , sob o argumento de que iniciariam os trabalhos in loco no dia 12/8/2019.
28.	Em 9/8/2019, mais uma vez observando o prazo concedido, o recorrente encaminhou resposta ao Ofício de Requisição 2-150/2019-TCU-SeinfraPetróleo, a qual não foi considerada satisfatória pela equipe de fiscalização. Assim, o coordenador da equipe expediu novo ofício reiterando a requisição na anterior, com prazo para atendimento até 16/8/2019.
29.	Depreende-se dos esclarecimentos da Petrobras apresentados ao relatório preliminar de auditoria que a resposta inicialmente apresentada não foi completa porque parte das informações requeridas não estavam disponíveis nos sistemas internos da Petrobras. Assim, só teria sido possível preencher 37 das 45 colunas da planilha em relação aos projetos de investimento de 2013 e 39 das 45 colunas em relação aos projetos de 2019 (peça 15, p. 23-26 - grifamos) :
A carteira de investimentos do PNG 2013-2017 compreendia 893 projetos (total de US$ 236,7 bilhões) . Os projetos eram categorizados como 'Projeto de Suporte e Gestão' ou como 'Projeto de Negócio'. O primeiro agrupava os projetos qualificados atualmente como investimento corrente, enquanto que o último os denominados investimentos de capital. Especificamente os projetos do segmento E&P estavam classificados como 'Projeto de Negócio' no montante de US$ 136,0 bilhões naquele quinquênio - 354 projetos. Conforme solicitado, para atender a referida demanda foi elaborada uma tabela com os dados desta lista de projetos, abrangendo os campos código e nome do projeto, descrição, classificação, fase, valores prospectivos dos gastos de investimentos e com operações, participações governamentais, exposição financeira (fluxo de caixa líquido 2013-2017) , valor presente líquido (VPL) , indicadores VPL sobre investimento atualizado (VPL/IA) , VPL sobre dispêndio atualizado (VPL/DA) , taxa interna de retorno (TIR) , data de aprovação fel III e data início da operação (data do 1º óleo) - com preenchimento de 37 (trinta e sete) colunas com os dados disponíveis.
Todavia, como não estavam registradas no Sistema SIPE (Seletividade de Investimentos do Plano Estratégico) , as informações relativas à data de início da obra, Brent de equilíbrio, custo unitário de produção, spread, lucro unitário, GT% atualizados sem impostos indiretos, GT% atualizados com impostos indiretos, data de início da obra no último portão, não foi possível disponibilizá-las para entrega ao TCU no prazo inicialmente estabelecido - o que acarretou o não preenchimento de 8 (oito) colunas das 45 (quarenta e cinco) constantes da planilha elaborada para resposta ao citado Ofício.
A carteira de investimentos do PNG 2019-2023 compreendia 713 projetos (total de US$ 84,1 bilhões) . Para atendimento ao TCU, selecionaram-se os projetos classificados como investimentos de capital, totalizando US$ 54,9 bilhões (221 projetos) . Foi elaborada uma tabela com os dados desta lista de projetos, conforme solicitado pelo Tribunal, abrangendo os campos código e nome do projeto, descrição, classificação, fase, valores prospectivos dos gastos de investimentos e com operações, participações governamentais, exposição financeira (fluxo de caixa líquido 2019-2023) , valor presente líquido (VPL) , indicadores VPL sobre investimento atualizado (VPL/IA) , VPL sobre dispêndio atualizado (VPL/DA) , taxa interna de retorno (TIR) , data de aprovação fel III, data início da obra, e data início da operação (data do 1º óleo) e Brent de equilíbrio - com preenchimento de 39 (trinta e nove) colunas com os dados disponíveis.
Todavia, como não estavam registradas no Sistema PNG as informações relativas ao custo unitário de produção, spread, lucro unitário, GT% atualizados sem impostos indiretos, GT% atualizados com impostos indiretos, data de início da obra no último portão, não foi possível disponibilizá-las para entrega ao TCU no prazo inicialmente estabelecido, acarretando o não preenchimento de 6 (seis) colunas das 45 (quarenta e cinco) constantes da planilha elaborada para resposta ao citado Ofício.
30.	Também de acordo com os mesmos esclarecimentos, em reuniões ocorridas em 13/08/2019 e 16/08/2019 entre a equipe de fiscalização e integrantes das áreas específicas da Petrobras, ficou acordado que as informações faltantes seriam pesquisadas manualmente, estabelecendo-se prazos de 28/8/2019 (para projetos acima de US$ 500 milhões) e 9/9/2019 (para projetos entre US$ 100 milhões e US$ 500 milhões) , sendo que as informações teriam sido integralmente fornecidas em 28/8/2019, 9/9/2019 e 13/9/2019.  
31.	É razoável admitir que o atendimento à equipe se deu como narrado acima pela Petrobras, pois: 1) a equipe de auditoria consignou nos próprios relatórios preliminar e final que, a partir da reunião com a equipe da Estratégia, ocorrida em 13/8/2019, o atendimento das solicitações passou a se dar a contento, coordenado por membro da Estratégia e membro do Gapre; e 2) tais fatos foram narrados pela Petrobras nos esclarecimentos apresentados ao relatório preliminar e não foram contestados pela equipe; 3) o próprio secretário da SeinfraPetróleo observou, sobre o episódio, que 'não houve menção ao não fornecimento de informações'.
32.	Assim, não há, a nosso ver, evidências de responsabilidade do recorrente pelo fato de que o atendimento do Ofício de Requisição 2-150/2019-TCU-SeinfraPetróleo se deu em prazo mais dilatado do que o esperado inicialmente pela equipe de fiscalização, tampouco que tenha ignorado ou tratado com descaso tal requisição. 
33.	As informações que se podem extrair dos autos apontam no sentido de que o referido ofício foi respondido pelo recorrente dentro do prazo estabelecido, ainda que para pedir prorrogação de prazo ou apresentar atendimento parcial, observando orientações expressas no próprio ofício, e que o não atendimento integral no prazo desejado pela equipe não se deu com intuito de prejudicar o trabalho de fiscalização, mas em razão do volume de informações requerido e de dificuldades operacionais decorrentes de limitações dos sistemas internos da empresa.
34.	Além disso, o responsável, na qualidade de gerente de demandas dos órgãos de controle, não integrava as unidades específicas da empresa detentoras das informações requeridas, não tendo, presumivelmente, responsabilidade pela ausência de parte dessas informações nas bases de dados dos sistemas informatizados da empresa, tampouco pela impossibilidade de sua obtenção de forma automatizada e tempestiva.  
III
35.	Esclarecida a questão relativa ao 'não atendimento a ofício de requisição quanto a informações solicitadas', resta tratar das demais falhas apontadas como fundamento da audiência, elencadas no parágrafo 18 deste parecer, a saber:
b) não agendamento das reuniões para execução da fiscalização in loco; 
c) obstrução à entrada da equipe na sede da Petrobras para realização de atos de ofício; 
d) não disponibilização à equipe de auditoria de acesso às instalações da Petrobras;
e) não disponibilização, à equipe de auditoria, de infraestrutura necessária à realização dos trabalhos, infringindo os arts. 41, 42, caput, e 87, incisos I, II e III, da Lei 8.443/1992.  
36.	Neste caso, diferentemente da imputação de não atendimento ao Ofício de Requisição 2150/2019-TCU-SeinfraPetróleo, houve inegável falha por parte do recorrente ao não agendar as reuniões requeridas por meio do Ofício de Requisição 3-150/2019-TCU-SeinfraPetróleo, de 6/8/2019, nem estar na empresa na data e horário informados pela equipe para o início dos trabalhos in loco (13/8/2019, às 9:00) , o que resultou na negativa de acesso dos auditores pela portaria da Petrobras e nos demais empecilhos relatados.
37.	Apesar disso, conforme relatado pela própria equipe de auditoria, tal transtorno foi contornado por contato telefônico do supervisor da equipe com integrante do gabinete da presidência da empresa, que, alertado sobre a possibilidade de aplicação de multa por obstrução da fiscalização, autorizou o acesso dos auditores.
38.	Conforme registros de acesso juntados aos autos pela Petrobras (peças 71 e 72) , os auditores integrantes da equipe ingressaram na empresa às 9:17, ou seja, apenas 17 minutos após o horário informado para o início da fiscalização, o que não parece caracterizar situação vexatória ou humilhante. Vale ressaltar que a própria equipe de fiscalização, que vivenciou a situação, não utilizou termos do tipo ao relatar o episódio. 
39.	Além disso, o nome do recorrente consta dos referidos registros como 'liberador' do acesso dos auditores à Petrobras, corroborando a alegação da defesa de que a entrada dos auditores foi liberada por funcionário da unidade gerenciada pelo recorrente e sob sua orientação, embora não estivesse presente na empresa no momento. 
40.	É necessário ressaltar que a falha do recorrente de não ter agendado as reuniões requeridas causou ainda outro transtorno: a equipe de fiscalização não pôde realizar reunião no dia 13/8/2019 pela manhã, pois os funcionários do setor Estratégia não estavam preparados para efetuar a apresentação das informações. 
41.	Contudo, tal reunião foi realizada no mesmo dia à tarde e as demais reuniões previstas foram realizadas no dia 16/8/2019, conforme relatado pela própria equipe de auditoria. Assim, as informações dos autos indicam que a falha em questão não causou prejuízos aos trabalhos de auditoria, pois todas as reuniões previstas foram realizadas, embora com maior concentração no dia 16/8/2019.
42.	De qualquer forma, pesa contra o recorrente o fato de não ter respondido o e-mail da equipe de fiscalização de 6/8/2019 (por meio do qual foi enviado o mencionado Ofício de Requisição 3-150/2019-TCU-SeinfraPetróleo, que comunicou a data e o horário de início da fiscalização in loco, bem como requereu o agendamento das reuniões) , tampouco ter retornado as ligações do coordenador da auditoria para tratar do assunto efetuadas em 7 e 8/9/2019 (recebidas pela secretária do recorrente) .
43.	O coordenador da fiscalização somente conseguiu falar com o recorrente em 9/8/2019, após o horário comercial, ocasião que este foi pessoalmente comunicado sobre a data e o horário do início da fiscalização, bem como da necessidade de agendar as reuniões. Contudo, o recorrente não providenciou tal agendamento nem esteve presente no dia e horário informados, tampouco deixou alguém previamente incumbido de atender à equipe. 
44.	Além disso, conforme destacado no voto condutor do acórdão recorrido, no dia de início da fiscalização in loco (13/8/2019) , os registros apontam a entrada do recorrente na empresa às 9:41, 24 minutos após a entrada da equipe de fiscalização, mas não foi ao encontro desta para justificar o ocorrido e providenciar o atendimento necessário.
45.	Conforme se extrai da petição do recurso complementada por memorias (peças 105 e 123) , a defesa busca justificar a falha alegando que, em razão da transversalidade do objeto da auditoria, demandando informações de mais de uma área da Petrobras, houve dificuldades para a definição de um interlocutor das áreas específicas auditadas para atender à equipe de fiscalização. 
46.	Isso porque, diante das dúvidas sobre qual área seria responsável pelo atendimento, teria havido espécie de 'conflito negativo', ou seja, 'nenhuma área queria assumir a interlocução da fiscalização no caso'.
47.	Por esse motivo, o próprio recorrente teve de exercer provisoriamente o papel de interlocutor, função que não conseguiu desempenhar a contento, em razão de a ter acumulado com as atribuições cotidianas do cargo de gerente de demandas dos órgãos de controle, que compreendiam a gestão do atendimento de demandas da CGU, do TCU e dos ministérios públicos federal e estaduais, dentre outros órgãos.
48.	Mencionou ainda que o período da fiscalização em tela coincidiu com o de outras duas fiscalizações do TCU na Petrobras, também atendidas pelo recorrente, a saber:
TC Processo 020.846/2019-3 - Avaliação das medidas para prevenir e combater fraudes e corrupção;
TC Processo 035.436/2017-4 - Inspeção sobre possíveis irregularidades na aquisição da refinaria Okinawa.
49.	Como evidência de boa-fé e diligência, alega que atuou para a adoção de medidas com vistas à melhoria do processo, de modo a evitar que tal episódio se repetisse. 
50.	Nesse sentido, informou que foi promovida alteração do padrão de normas, para estabelecer que a unidade Gapre/Gedeoc, gerenciada pelo recorrente, passaria a ter a prerrogativa de definir a área responsável pela indicação do interlocutor. Além disso, o sistema Maestro, desenvolvido para a criação de protocolos internos de documentos e encaminhamento de ações, passou a ser utilizado no atendimento aos órgãos externos, permitindo maior celeridade e controle das demandas recebidas pela Companhia.
51.	De fato, observa-se que a norma vigente na época (padrão PP-1PBR-00505 Versão A, de 3/5/2018) previa que o interlocutor de auditoria de campo seria 'Empregado da Companhia indicado pelo Diretor da área e designado pelo Presidente' (peças 68 e 69) , evidenciando que a indicação do interlocutor, na época, não era atribuição do recorrente, e sim da área específica auditada.
52.	Já a versão B do referido padrão (peça 67) , aprovada em 1.º/2/2021 pelo próprio recorrente, passou a prever que 'compete ao GAPRE/GDEOC [unidade gerenciada pelo recorrente] definir a área responsável pela indicação [do interlocutor]'.
53.	Assim, os documentos em questão corroboram a alegação de que a indicação do interlocutor não era atribuição do recorrente na época, e sim das diretorias das áreas auditadas, o que pode explicar o impasse para tal definição, diante da dificuldade para se apontar a área predominantemente envolvida na fiscalização e de eventual resistência das áreas em assumirem tal incumbência. Respaldam também a alegação de que a modificação no padrão normativo foi efetuada por iniciativa do recorrente para evitar outros incidentes da espécie. 
54.	Convém mencionar, ainda, que procede a alegação do recorrente de que atuou espontaneamente e de forma proativa para implementar tal melhoria, uma vez que a alteração em questão ocorreu em 1.º/2/2021, anteriormente à prolação do Acórdão 1298/2021-TCU-Plenário, de 2/6/2021, que apreciou o relatório de auditoria e determinou a realização de audiência. Até então, não havia expectativa de responsabilização, pois a equipe de auditoria havia acolhido os esclarecimentos prestados pela Petrobras para o incidente, deixando de propor a realização de audiência.
55.	Também corrobora as alegações do recorrente o fato de ter informado à equipe de auditoria, mediante e-mail enviado em 1.º/8/2019 (peça 27, p. 1) - anteriormente ao incidente em questão -, que não havia interlocutor designado para a ação de controle em tela, 'tendo em vista a mesma não focar especificamente em alguma área da Companhia'. Trata-se de elemento indicativo de que a dificuldade na designação de interlocutor causada pela transversalidade do tema da auditoria de fato existia, não tendo sido justificativa criada a posteriori.
56.	Além disso, cabe observar que as fiscalizações empreendidas no âmbito dos TCs Processo 020.846/2019-3 e Processo 035.436/2017-4 de fato foram realizadas na Petrobras em períodos coincidentes com a fiscalização de que trata o presente processo, abrangendo julho e agosto de 2019, conforme pode ser verificado nas portarias de fiscalização constantes dos respectivos autos.   
57.	Há, portanto, alguma verossimilhança na alegação, repetida de forma coerente ao longo de todo o processo nas diversas ocasiões que o responsável teve oportunidade de se defender, de que a falha teria decorrido do acúmulo das funções ordinárias do recorrente no atendimento a demandas dos diversos órgãos de controle (inclusive do TCU nas fiscalizações procedidas no mesmo período no âmbito dos TCs Processo 020.846/2019-3 e Processo 035.436/2017-4) com a de interlocutor junto à equipe de auditoria, função que não era habitualmente exercida pelo recorrente, mas por empregado da área específica auditada.
58.	As alegações em questão não são capazes de justificar o ocorrido (não realização do agendamento das reuniões requeridas e ausência de providências prévias para receber a equipe de fiscalização) , mas, a nosso ver, podem ser acolhidas como uma possível explicação, não no sentido de elidir a falha, mas de caracterizá-la como um lapso do recorrente, injustificável, porém aparentemente sem intenção de prejudicar os trabalhos de fiscalização ou de expor os auditores a situação vexatória. 
59.	Isso porque, considerando de forma mais ampla o contexto em que ocorreu o episódio, sobre o qual se passa a tratar, as alegações em questão mostram-se como explicação mais provável para o incidente do que a hipótese de que o recorrente teria agido de forma deliberada para obstruir o livre exercício da fiscalização - fundamento do acórdão recorrido.
V
60.	Os fatos sob exame ocorreram entre julho e agosto de 2019, quando o recorrente era - e ainda é, segundo informa - gerente da Gerência de Demandas de Órgãos de Controle do Gabinete da Presidência (Gapre/Gdeoc) , desde 1.º/2/2015 (peça 74) .
61.	Trata-se de cargo incumbido de receber, direcionar internamente, articular e orientar o atendimento das demandas de órgãos de controle encaminhadas à presidência da Petrobras (peça 67) .
62.	Tanto a equipe de auditoria quanto o secretário da então SeinfraPetróleo destacaram que o incidente sob exame foi um fato isolado no relacionamento da unidade técnica com a Petrobras, tendo o secretário ressaltado, em manifestação de 22/10/2021 (peça 84) , que tal relacionamento 'tem sido, nos últimos anos, de respeito mútuo e cooperação no que tange ao exercício do controle externo, não havendo registros de incidentes graves com o responsável em apreço' (grifamos) .
63.	Outro aspecto a ser observado é que a auditoria em questão não teve por objetivo verificar ocorrências de ilegalidades e/ou de dano ao erário. A finalidade da fiscalização, como já mencionado, foi 'avaliar se as mudanças implementadas desde 2013 na gestão de projetos de investimento da Petrobras contribuíram efetivamente para a mitigação de atrasos nos empreendimentos'.
64.	Nota-se, pelo escopo da fiscalização, que, embora classificada na modalidade 'conformidade', tinha características próprias de auditoria operacional, o que se confirma pelo enfoque dado nas questões de auditoria a aspectos de governança, controles internos e eficiência (peça 41, p. 2) :
i) quais foram os mecanismos de controle interno implantados pela Petrobras para a melhoria da governança na execução de projetos de investimento, em geral, e, especificamente, no E&P?; e 
ii) em qual medida os projetos de investimento de E&P evoluíram quanto à eficiência na sua implementação desde a implantação dos mecanismos de governança?
65.	Trata-se de espécie de fiscalização que, apesar da extrema relevância, por sua natureza (predominantemente operacional) não costuma resultar em condenações pelo TCU, tanto que, salvo quanto à audiência decorrente da apontada obstrução à fiscalização, a apreciação do relatório de auditoria pelo Tribunal resultou apenas na expedição de recomendações à Petrobras (Acórdão 1298/2021-TCU-Plenário) .
66.	Simultaneamente a essa auditoria, ou seja, em julho e agosto de 2019, a mesma SeinfraPetróleo estava realizando inspeção na Petrobras com o objetivo de sanear o TC Processo 035.436/2017-4, que tratava de possíveis prejuízos na aquisição de participação acionária da Refinaria de Okinawa (peça 22 daquele processo) , esta, sim, fiscalização com potencial para ensejar condenações em débito e aplicações de multa. Não há, em relação a esse outro trabalho, presumivelmente também atendido pelo ora recorrente[footnoteRef:2], notícia de obstrução da fiscalização, conforme se depreende da leitura do acórdão que apreciou o referido processo (Acórdão 18.365/2021-TCU-2.ª Câmara) .  [2:  O recorrente afirmou expressamente nas suas peças de defesa que foi responsável pelo atendimento às demandas no TCU nessa fiscalização. Não foi possível comprovar essa afirmação, pois a maior parte das peças do TC Processo 035.436/2017-4 estão sob sigilo. Contudo, é razoável presumir que tenha sido, uma vez que exercia a função de gerente da unidade da Petrobras responsável pela gestão das demandas dos órgãos de controle. ] 
67.	Além disso, no caso sob exame, a equipe de auditoria expressamente isentou de responsabilidade pela suposta obstrução os agentes das áreas específicas objeto da fiscalização, uma vez que prestaram atendimento a contento, conforme relatado pela própria equipe (peça 41, p. 40) :
Entretanto, de plano cabe registrar que a obstrução ao livre exercício de fiscalização deu-se de forma localizada e individualizada, no âmbito das providências a cargo do representante do Gabinete da Presidência da Petrobras - GAPRE, o Gerente de Demandas de Órgãos de Controle. Nenhuma das descrições a seguir referem-se ao atendimento obtido junto aos representantes da Estratégia e demais departamentos, os quais mantiveram o bom nível de interlocução que vinha sendo apresentado desde 2017.  
68.	Se os responsáveis pelas áreas diretamente auditadas atenderam satisfatoriamente a equipe de auditoria, não parece provável que o recorrente, que respondia por unidade incumbida tão somente de intermediar o atendimento ao Tribunal pelas áreas auditadas, estivesse preocupado em ocultar informações sobre as quais não tinha, a princípio, responsabilidade. Ademais, considerando o próprio escopo da fiscalização - predominantemente operacional -, seria muito mais provável vir a ser responsabilizado por não atender prontamente ao TCU, como de fato ocorreu, do que pelo atendimento.
69.	Assim, considerando todo o contexto em que se deu a falha, a explicação apresentada pela defesa repetidas vezes ao longo do processo, qual seja, que o lamentável episódio decorreu de lapso causado pelo acúmulo de funções pelo recorrente, especialmente em razão da ausência de indicação de interlocutor pelas áreas diretamente auditadas, mostra-se mais provável do que a hipótese que fundamentou o acórdão recorrido (ter o responsável agido com dolo para prejudicar a execução da auditoria, buscando ocultar informações ou postergar seu fornecimento) .
IV
70.	Resta, por fim, tratar do prejuízo à fiscalização apontado pela equipe de auditoria. 
71.	Sobre o assunto, o voto condutor do acórdão recorrido citou o seguinte trecho do relatório de auditoria:
216. O não atendimento aos ofícios de requisição impossibilitou à equipe de auditoria aplicar os procedimentos estabelecidos no planejamento, bem como responder às questões de auditoria em prazo razoável. Tal atitude ocasionou sucessivos atrasos à realização dos trabalhos de auditoria e prejudicou o resultado final da ação de controle, em especial quanto às limitações para a realização da análise DEA, como abordado em tópico anterior. Essas limitações poderiam ter sido percebidas pela equipe de fiscalização ainda na fase de planejamento, e não ao final da fase de execução. 
72.	Depreende-se do próprio relatório de auditoria (peça 41, p. 2-3) , que as limitações consistentes na impossibilidade de realizar a análise envoltória de dados (DEA) , prejudicando a resposta à segunda questão de auditoria, decorreram da ausência de uniformidade das informações existentes na Petrobras sobre indicadores de projetos, pois havia indicadores que não eram utilizados em todos os projetos ou indicadores que era registrados em diferentes data-base. 
73.	Observa-se que tais limitações dizem respeito às próprias características das informações existentes nas áreas específicas auditadas (ausência de uniformidade na utilização e/ou data-base dos indicadores) , não sendo possível extrair relação com a atuação do recorrente, gerente de demandas dos órgãos de controle.
74.	Quanto à afirmação de que as limitações poderiam ter sido percebidas ainda na fase de planejamento da auditoria, há de se destacar que o Ofício de Requisição 2-150/2019-TCU-SeinfraPetróleo foi expedido em 25/7/2019, na véspera da data final da fase de planejamento de auditoria, que se encerrou em 26/7/2019 (conforme portarias de fiscalização 451, 519 e 632 - peças 2, 8 e 11) . Era, portanto, impossível que as informações requisitadas fossem recebidas pela equipe ainda durante a fase de planejamento (ao menos durante o período formalmente estabelecido para a fase de planejamento) .
75.	De qualquer maneira, e mais importante, como visto no tópico II deste parecer, não há evidências de que o atraso no atendimento ao Ofício de Requisição 2-150/2019-TCU-SeinfraPetróleo tenha sido causado pelo recorrente. Extrai-se dos autos que o não atendimento no prazo desejado pela equipe decorreu do volume de informações requerido e de dificuldades operacionais relativas às bases de dados dos sistemas internos da empresa, que não dispunham de parte das informações demandadas, fazendo-se necessária pesquisa manual.
76.	Vale mais uma vez lembrar que o recorrente era gerente de atendimento a demandas de órgãos de controle, não integrando os setores da empresa responsáveis diretamente pelas informações auditadas. É de se presumir, portanto, que não tinha responsabilidade pela ausência de parte das informações nas bases de dados da Petrobras nem pela consequente necessidade de se realizarem pesquisas manuais, causa do atraso na disponibilização integral das informações. 
77.	Assim, conclui-se que o prejuízo à fiscalização apontado pela equipe de auditoria não é atribuível à atuação do recorrente, ou, pelo menos, não se identificam nos autos evidências de que o seja.
V
78.	Em conclusão, respeitando-se, evidentemente, opiniões em sentido contrário, depreende-se dos elementos dos autos que a hipótese que fundamentou o acórdão condenatório - de que o recorrente teria agido intencionalmente para obstruir a fiscalização, ocultando informações ou postergando seu fornecimento e, ainda, para submeter os auditores do TCU a situação vexatória - é menos provável do que a explicação dada pela defesa ao longo de todo o processo, no sentido de que o lamentável episódio decorreu do acúmulo de funções pelo recorrente, especialmente em razão da ausência de indicação de interlocutor pelas áreas diretamente auditadas.
79.	Por outro lado, ainda que tenha sido em decorrência do alegado acúmulo de funções, é inegável que o recorrente falhou injustificavelmente ao não efetuar o agendamento das reuniões requeridas pela equipe de fiscalização e não estar na empresa na data e horário previstos para o início dos trabalhos de campo, ocasionando atraso no ingresso da equipe nas instalações da Petrobras e na realização das reuniões.
80.	Contudo, considerando que: o contratempo foi rapidamente contornado (na manhã do mesmo dia) ; não há evidências de que os apontados prejuízos à fiscalização sejam imputáveis ao recorrente; não há evidências de dolo; trata-se de fato isolado no histórico do recorrente, que ocupa o cargo de gerente de atendimento a demandas dos órgãos de controle desde 1.º/2/2015, sem notícias de outras ocorrências desabonadoras, conforme relatado pela equipe de fiscalização e, explicitamente, pelo então titular da unidade técnica; e a adoção espontânea de medidas pelo recorrente para evitar a repetição falha, é de se concluir que a aplicação de multa se mostra medida de excessivo rigor, sobretudo na elevada quantia de R$ 54.067,50.
81.	Para finalizar, vale transcrever, pela pertinência, o seguinte trecho da manifestação do então secretário da SeinfraPetróleo (atualmente secretário da SecexEnergia) à peça 84 destes autos:
Essencialmente, entendo que a aplicação da multa prevista no art. 58, inciso V da LOTCU, por obstrução ao livre exercício do controle externo, mostra-se desproporcional. 
A previsão normativa para a referida multa contém, principalmente, um caráter corretivo, e, indiretamente, um caráter pedagógico e preventivo. O bem jurídico tutelado pela norma é a competência constitucional do TCU. Entendo, nessa toada, que o caráter corretivo foi devidamente satisfeito pelos ajustes que foram feitos no próprio decorrer da execução dos trabalhos, ao longo do primeiro dia da execução da auditoria, entre a equipe de fiscalização e os prepostos da Petrobras, de modo que não chegou a ser necessário adotar medidas mais drásticas previstas na LOTCU e no RITCU, tais como: assinar prazo para a correção da obstrução (RITCU, art. 245, § 1º) e afastar temporariamente o responsável (LOTCU, art. 44, caput) . 
Este aspecto foi, inclusive, arguido pelo responsável, que pontuou um precedente em que o Tribunal considerou afastada a obstrução aos trabalhos após os documentos inicialmente sonegados terem sido entregues após despacho do Relator (Acórdão 2442/2012-TCU-Plenário, Relatora Ana Arraes) . 
Em relação ao caráter pedagógico, entendo que este já foi devidamente satisfeito com a audiência do responsável e com a ciência institucional que está sendo proposta à Petrobras em relação ao ocorrido, na medida em que isso evitará, ao menos em tese, que tais eventos se repitam no futuro.
É de se registrar, inclusive, que a Petrobras informou ter alterado o padrão PP-1PBR-00505, para definir com maior agilidade a área responsável pela indicação de interlocutor nas ações de controle, e ter implementado o Sistema Maestro, para atuar de forma mais célere frente às demandas dos órgãos externos.
[..]
Não se mostra desarrazoado ao menos cogitar que as explicações fornecidas pela Petrobras e pelo responsável são razoáveis, na medida em que pode ser que os incidentes tenham decorrido mais de uma desorganização inicial do que de uma ação ou inação deliberada do Gerente de Demanda de Órgãos de Controle com o objetivo de obstruir o exercício do controle externo.
82.	Ante o exposto, esta representante do Ministério Público de Contas manifesta-se no sentido de que o presente recurso seja conhecido e provido, a fim de tornar insubsistente a multa aplicada ao recorrente por meio do Acórdão 3145/2021-TCU-Plenário".
É o Relatório.

Hélio Siqueira Júnior (62.929/OAB-RJ), entre outros, representando a Petróleo Brasileiro S/A; Rafael Zimmermann Santana (154.238 OAB-RJ), representando André Luís Fares Francis.

Procuradora-Geral Cristina Machado da Costa e Silva.

AUDITORIA. OBSTRUÇÃO À FISCALIZAÇÃO. AUDIÊNCIA. REJEIÇÃO DAS JUSTIFICATIVAS. MULTA. EMBARGOS DE DECLARAÇÃO. AUSÊNCIA DE OBSCURIDADE, OMISSÃO OU CONTRADIÇÃO. REJEIÇÃO. PEDIDO DE REEXAME. CONHECIMENTO. PROVIMENTO PARCIAL. REDUÇÃO DO VALOR DA MULTA APLICADA. CIÊNCIA.

RELATÓRIO DE AUDITORIA (RA)

Unidade de Auditoria Especializada em Recursos (AudRecursos).

2.	A fiscalização, apreciada pelo Acórdão 1298/2021-TCU-Plenário, teve por objetivo avaliar se as mudanças implementadas desde 2013 na gestão de projetos de investimento da estatal contribuíram efetivamente para a mitigação de atrasos nos empreendimentos. Na ocasião, foram expedidas recomendações à estatal e promovida a audiência do ora recorrente para apurar a ocorrência de obstrução ao livre exercício de fiscalização pelo TCU, nos seguintes termos:
"9.3.	promover a audiência de André Luis Fares Francis, Gerente de Demandas de Órgãos de Controle do Gabinete da Presidência da Petrobras, para que apresente razões de justificativa para a obstrução ao livre exercício de fiscalização pelo TCU, decorrente do não atendimento a ofício de requisição quanto a informações solicitadas; não agendamento das reuniões para execução da fiscalização in loco; obstrução à entrada da equipe na sede da Petrobras para realização de atos de ofício; não disponibilização à equipe de auditoria de acesso às instalações da Petrobras; e não disponibilização, à equipe de auditoria, de infraestrutura necessária à realização dos trabalhos, infringindo os arts. 41, 42, caput, e 87, incisos I, II e III, da Lei 8.443/1992".
3.	No voto que suportou o acórdão recorrido, o ora recorrente foi responsabilizado em virtude das irregularidades a seguir caracterizadas, cujas razões de justificativa não teria logrado elidir:
"A equipe de auditoria do TCU, em seu relatório preliminar, descreveu, minudentemente, as circunstâncias e dificuldades, na fase de planejamento da auditoria e no início de sua execução, tendo demonstrado como elas se tornaram ainda maiores a partir das dificuldades impostas pelo Gerente de Demandas de Órgãos de Controle do Gabinete da Presidência da Petrobras, André Luís Fares Francis, com o deliberado intuito de evitar ou postergar o acesso aos dados.
A análise dos autos demonstra claramente que o empregado, lotado na presidência da Petrobrás, desejou e causou vários constrangimentos e desconfortos à equipe, com a obstrução ao livre exercício da fiscalização do TCU, sem falar nas humilhações e prejuízos concretos para o trabalho de auditoria, conforme consignado no relatório:
'216. 	O não atendimento aos ofícios de requisição impossibilitou à equipe de auditoria aplicar os procedimentos estabelecidos no planejamento, bem como responder às questões de auditoria em prazo razoável. Tal atitude ocasionou sucessivos atrasos à realização dos trabalhos de auditoria e prejudicou o resultado final da ação de controle, em especial quanto às limitações para a realização da análise DEA, como abordado em tópico anterior. Essas limitações poderiam ter sido percebidas pela equipe de fiscalização ainda na fase de planejamento, e não ao final da fase de execução.'
A sequência de fatos narrada demonstra que o gestor simplesmente deixou de responder aos e-mails da equipe, não retornou ligações realizadas seguidas vezes, ignorou o conteúdo de requisições e permitiu que auditores do TCU sofressem constrangimento ilegal e deliberada humilhação de serem, à vista de todos, barrados pela segurança na entrada da empresa.
Obviamente, tal menoscabo não tinha por objeto os auditores, mas a instituição, o próprio controle externo, na extrema tentativa de não fornecer dados, a que estava obrigado, ou tornar intempestivo seu fornecimento. 
Desta forma, repito, a equipe de auditoria do TCU teve o seu ingresso ostensivamente barrado nas portas de entrada, à vista de todos os funcionários da empresa, retardando os trabalhos planejados, em razão da ausência de providências simples, como a marcação das reuniões, o que absolutamente não decorre da complexidade das informações solicitadas.
Não se pode confundir eventual demora, decorrente da dificuldade na obtenção das informações não prontamente disponíveis nos sistemas da Petrobras, com a atitude passiva e, no mínimo, negligente, do Gerente de Demandas de Órgãos de Controle. Decorridos mais de 40 dias da comunicação da auditoria e mesmo após ter respondido o primeiro ofício de requisição, o gestor não se preocupou em nem mesmo estabelecer interlocução com a equipe de auditoria, nem ao menos para identificar as áreas da Companhia que poderiam ser responsáveis pela interlocução.   
Não vislumbro, também, como a sequência desses lamentáveis eventos possa ter decorrido de meras falhas de comunicação, mormente porque o responsável foi pessoalmente informado da realização dos trabalhos, após contato telefônico, consoante expressamente registrado no item 208 do relatório de auditoria transcrito a seguir:
'208. 	Uma vez que o gerente não respondeu os e-mails e tampouco confirmou o agendamento das reuniões, o coordenador da presente fiscalização tentou contato telefônico nos dias subsequentes, ocasiões nas quais a secretária do gerente informou que ele estava em reunião. Tendo obtido sucesso apenas no dia 9/8/2019, questionou-se o gerente a respeito das reuniões que foram solicitadas via ofício e este respondeu que elas deveriam ser realizadas via videoconferência e não presencialmente. O coordenador da equipe do TCU ressaltou que a fiscalização era presencial, informando ainda que as passagens estavam marcadas e que a equipe estaria na terça-feira (13/8/2019) às 9h da manhã na sede da Petrobras para a realização das reuniões solicitadas.' 
Apesar da clareza do 3º ofício de requisição, encaminhado por e-mail em 6/8/2019, ressaltando conteúdo e data das reuniões presenciais, já comunicadas na semana anterior, com solicitação expressa de acesso às instalações e sala privativa para análise das informações e acesso à internet, percebe-se que nenhuma providência imediata havia sido tomada pelo gerente. Não houve resposta ao e-mail; não houve retorno às ligações feitas pelo coordenador da equipe de auditoria nos dias 6, 7 e 8 de agosto de 2019 para esclarecimento da execução da fiscalização in loco, mesmo tendo as ligações sido recebidas por sua secretária pessoal; em contato telefônico de 9/8/2019, após horário comercial, alude à realização das reuniões por videoconferência, ignorando o teor das requisições efetuadas.
E em que pese a diligente atuação do coordenador da auditoria, na data fixada não apenas a equipe havia sido barrada na portaria como o Gerente de Demandas de Órgãos de Controle sequer se encontrava no local para atender e recepcionar os auditores, tendo sido informado que o gestor só chegaria à sede no final da manhã.
O Gerente, em suas justificativas, afirma somente ter chegado ao trabalho em momento posterior à entrada da equipe na Petrobrás, tendo sido juntado aos autos relatório de catraca que indica ter ingressado às 09:41h (peça 70) , 24 minutos após os auditores, que entraram às 09:17h.
Não obstante, esses elementos apenas corroboram a desídia do administrador, haja vista que a equipe estava aguardando sua chegada para iniciar os trabalhos e o Gerente, apesar de já se encontrar no local, sabedor de que a equipe lá se encontrava, deliberadamente, sponte sua, não foi ao seu encontro para fornecer as devidas explicações e, principalmente, dar início e conduzir a forma como seriam realizadas as reuniões.
No Formulário de Atribuições Gerenciais do GAPRE/GDEOC, juntado pela Petrobras (anexo 03, peça 66) , consta ser atribuição do Gerente de Demandas de Órgãos de Controle do Gabinete da Presidência da Petrobras o monitoramento e o assessoramento no atendimento aos ofícios de requisição do TCU. 
A deliberada fuga ao cumprimento dessas atribuições salta aos olhos. O Gerente de Demandas de Órgãos de Controle reiteradamente ignorou as demandas oriundas do órgão de controle, com propósitos ostensivos de ocultação de dados e postergação do seu fornecimento.
Entendo gravíssima a conduta do gestor. Vejo-a não somente como lamentável, mas com o visível intuito de menoscabo relativamente à equipe de auditoria, bem como o desprezo aos ofícios de requisição, atitude essa que deve ter expresso e vigoroso repúdio por parte desta Corte de Contas, para que jamais novamente aconteça.
Ante a especial gravidade dos fatos que caracterizaram a ocorrência de obstrução ao livre exercício de fiscalização pelo TCU, rejeito as razões de justificativa de André Luís Fares Francis e aplico-lhe multa no valor de R$ 54.067,50 (cinquenta e quatro mil, sessenta e sete reais e cinquenta centavos) ".
4.	Como visto no Relatório, o recorrente alegou, em síntese (peça 105) , que: (a) houve várias dificuldades práticas em face do escopo da auditoria; (b) o atendimento referente às demandas constantes do Ofício de Requisição 2-150/2019-TCU-SeinfraPetróleo era de natureza complexa; (c)  houve falha de comunicação e a entrada às dependências da empresa foi autorizada pelo recorrente com pequeno atraso; (d) a equipe de auditoria teria relatado que os incidentes foram esclarecidos e não provocaram prejuízo significativo à auditoria; (e) não teriam sido apreciados os atenuantes referentes ao histórico do recorrente e as medidas implementadas por ele a partir da fiscalização; e (f)  o valor da multa teria infringido o princípio da proporcionalidade, além da isonomia em relação a outros precedentes similares do TCU.     
5.	A então Secretaria de Recursos (Serur) , atual Unidade de Auditoria Especializada em Recursos (AudRecursos) , examinou a peça recursal, concluindo que os argumentos apresentados, apesar de não terem o condão de desconstituir a multa aplicada ao recorrente, merecem ser parcialmente acolhidos para reduzir o valor da multa, propondo, assim, o provimento parcial do apelo, de acordo com as seguintes conclusões:
"7.	Das análises anteriores, conclui-se que:
	a)  da reanálise dos elementos contidos nestes autos, os fundamentos de fato referentes à obstrução ao livre exercício da auditoria e à sonegação de informações tempestivas, no âmbito da auditoria Fiscalis 150/2019, no período de 2/7 a 16/8/2019, restam válidos e eficazes, não havendo razões para que seja afastada a aplicação da pena de multa ao recorrente, fundamentada com base no disposto no art. 58, incisos V e VI, da Lei 8.443/1992, até porque não foram apresentados novos documentos que desconstituíssem os fundamentos do acórdão recorrido;
	b) há que se ressaltar que: de um lado, consta no relatório final da equipe de equipe de auditoria menção ao efetivo prejuízo aos trabalhos de auditoria; de outro lado, restou demonstrado que o recorrente agiu, de forma omissa e injustificada, quanto às demandas dos auditores, tanto na fase de planejamento, como no início da execução de seus trabalhos de fiscalização in loco; 
	c)  noutra senda, era exigível conduta diversa por parte do recorrente a par das peculiaridades e circunstâncias afetas ao objeto da auditoria o qual era o de avaliar se as mudanças implementadas, desde 2013, na gestão de projetos de investimento da estatal contribuíram efetivamente para a mitigação de atrasos nos empreendimentos. Sobreleva informar que o volume de recursos fiscalizados foi superior a 154 bilhões de reais, não havendo que se falar em infringência aos princípios da razoabilidade e da proporcionalidade entre a pena aplicada ao recorrente em face de sua conduta reprovável;
	d) no entanto, tendo em vista que a relação percentual entre o valor da multa aplicada e o máximo permitido em lei é de, aproximadamente, 80%, entende-se plausível a redução do valor da multa, nos termos do disposto no § 1º do art. 22 da Lindb, em decorrência do reconhecimento de uma única atenuante quanto à conduta do recorrente, qual seja, a de que o ele não teve suas contas julgadas irregulares perante este Tribunal ou por não ter sido apenado em outros processos nesta Corte de Contas; [vide subitem 6.6.1 deste Exame] e
	e) ademais, entende-se que deva ser autorizado, de ofício, o pagamento parcelado da importância devida em 36 parcelas. [vide subitem 6.8 deste Exame]
7.1.	Com base nestas conclusões, entende-se que a pena de multa aplicada ao recorrente atende a todos os seus pressupostos de validade e, portanto, não deve ser desconstituída. No entanto, é cabível sua mitigação a fim de que seja reconhecida uma das atenuantes invocadas pelo recorrente, sem embargo de ser autorizado, de ofício e nos termos regimentais, o pagamento parcelado da multa".
6.	Estando o processo pautado na Sessão do Plenário de 15/3/2023, a Procuradora-Geral do Ministério Público junto ao Tribunal (MPTCU) , Cristina Machado da Costa e Silva, pediu vistas dos autos, antes da produção da sustentação oral autorizada ao representante legal do recorrente. A nobre revisora apresentou a sua manifestação, em 5/4/2023, nos termos transcritos no Relatório, concluindo que o recurso mereceria ser integralmente provido, considerando as seguintes razões:
	a) "o recorrente agiu conforme a expressa orientação do ofício de requisição [2150/2019-TCU-SeinfraPetróleo, de 25/7/2019] ao apresentar, por escrito, solicitação de prorrogação do prazo", tendo em vista que "as informações requeridas envolveram 575 projetos (354 projetos de 2013 e 221 projetos de 2019) , sendo necessário preencher planilhas com diversas colunas de informações";
	b) "em 9/8/2019, mais uma vez observando o prazo concedido, o recorrente encaminhou resposta", "a qual não foi considerada satisfatória pela equipe de fiscalização", uma vez que "parte das informações requeridas não estavam disponíveis nos sistemas internos da Petrobras", de modo que "só teria sido possível preencher 37 das 45 colunas da planilha em relação aos projetos de investimento de 2013 e 39 das 45 colunas em relação aos projetos de 2019 (peça 15, p. 23-26) ", sendo que "em reuniões ocorridas em 13/08/2019 e 16/08/2019 entre a equipe de fiscalização e integrantes das áreas específicas da Petrobras, ficou acordado que as informações faltantes seriam pesquisadas manualmente, estabelecendo-se prazos de 28/8/2019 (para projetos acima de US$ 500 milhões) e 9/9/2019 (para projetos entre US$ 100 milhões e US$ 500 milhões) , sendo que as informações teriam sido integralmente fornecidas em 28/8/2019, 9/9/2019 e 13/9/2019";
	c) "não há, a nosso ver, evidências de responsabilidade do recorrente pelo fato de que o atendimento do Ofício de Requisição 2-150/2019-TCU-SeinfraPetróleo se deu em prazo mais dilatado do que o esperado inicialmente pela equipe de fiscalização, tampouco que tenha ignorado ou tratado com descaso tal requisição", pois "o não atendimento integral no prazo desejado pela equipe não se deu com intuito de prejudicar o trabalho de fiscalização, mas em razão do volume de informações requerido e de dificuldades operacionais decorrentes de limitações dos sistemas internos da empresa", destacando que o recorrente "não integrava as unidades da empresa detentoras das informações requeridas";
	d) "houve inegável falha por parte do recorrente ao não agendar as reuniões requeridas por meio do Ofício de Requisição 3-150/2019-TCU-SeinfraPetróleo, de 6/8/2019, nem estar na empresa na data e horário informados pela equipe para o início dos trabalhos in loco (13/8/2019, às 9:00) , o que resultou na negativa de acesso dos auditores pela portaria da Petrobras e nos demais empecilhos relatados", "apesar disso, conforme relatado pela própria equipe de auditoria, tal transtorno foi contornado" e "os auditores integrantes da equipe ingressaram na empresa às 9:17, ou seja, apenas 17 minutos após o horário informado para o início da fiscalização, o que não parece caracterizar situação vexatória ou humilhante";
	e) "a falha do recorrente de não ter agendado as reuniões requeridas causou ainda outro transtorno: a equipe de fiscalização não pôde realizar reunião no dia 13/8/2019 pela manhã, pois os funcionários do setor Estratégia não estavam preparados para efetuar a apresentação das informações", "contudo, tal reunião foi realizada no mesmo dia à tarde e as demais reuniões previstas foram realizadas no dia 16/8/2019, conforme relatado pela própria equipe de auditoria", indicando "que a falha em questão não causou prejuízos aos trabalhos de auditoria, pois todas as reuniões previstas foram realizadas";
	f) "de qualquer forma, pesa contra o recorrente o fato de não ter respondido o e-mail da equipe de fiscalização de 6/8/2019 (por meio do qual foi enviado o mencionado Ofício de Requisição 3-150/2019-TCU-SeinfraPetróleo, que comunicou a data e o horário de início da fiscalização in loco, bem como requereu o agendamento das reuniões) , tampouco ter retornado as ligações do coordenador da auditoria para tratar do assunto efetuadas em 7 e 8/9/2019 (recebidas pela secretária do recorrente) " o que só ocorreu em 9/8/2019, após o horário comercial, "contudo, o recorrente não providenciou tal agendamento nem esteve presente no dia e horário informados, tampouco deixou alguém previamente incumbido de atender à equipe";
	g) "em razão da transversalidade do objeto da auditoria, demandando informações de mais de uma área da Petrobras, houve dificuldades para a definição de um interlocutor das áreas específicas auditadas" e "o próprio recorrente teve de exercer provisoriamente o papel de interlocutor, função que não conseguiu desempenhar a contento, em razão de a ter acumulado com as atribuições cotidianas do cargo de gerente de demandas dos órgãos de controle", citando que, no mesmo período, houve outras duas fiscalizações (TC Processo 020.846/2019-3 e TC Processo 035.436/2017-4) sem nenhuma "notícia de obstrução";
	h) "como evidência de boa-fé e diligência", o recorrente "atuou para a adoção de medidas com vistas à melhoria do processo, de modo a evitar que tal episódio se repetisse", nesse sentido, "informou que foi promovida alteração do padrão de normas, para estabelecer que a unidade Gapre/Gedeoc, gerenciada pelo recorrente, passaria a ter a prerrogativa de definir a área responsável pela indicação do interlocutor", além disso, "o sistema Maestro, desenvolvido para a criação de protocolos internos de documentos e encaminhamento de ações, passou a ser utilizado no atendimento aos órgãos externos, permitindo maior celeridade e controle das demandas recebidas pela Companhia";
	i) procedem as alegações de acúmulo de funções e de que o recorrente "atuou espontaneamente e de forma proativa para implementar tal melhoria, uma vez que a alteração em questão ocorreu em 1.º/2/2021, anteriormente à prolação do Acórdão 1298/2021-TCU-Plenário, de 2/6/2021, que apreciou o relatório de auditoria e determinou a realização de audiência", no entanto, "não são capazes de justificar o ocorrido (não realização do agendamento das reuniões requeridas e ausência de providências prévias para receber a equipe de fiscalização) , mas, a nosso ver, podem ser acolhidas como uma possível explicação, não no sentido de elidir a falha, mas de caracterizá-la como um lapso do recorrente, injustificável, porém aparentemente sem intenção de prejudicar os trabalhos de fiscalização ou de expor os auditores a situação vexatória";
	j) os fatos ocorreram em 2019 e o recorrente é, e continua sendo, Gerente de Demandas dos Órgãos de Controle desde 1/2/2015, destacando que "tanto a equipe de auditoria quanto o secretário da então SeinfraPetróleo destacaram que o incidente sob exame foi um fato isolado no relacionamento da unidade técnica com a Petrobras, tendo o secretário ressaltado, em manifestação de 22/10/2021 (peça 84) , que tal relacionamento 'tem sido, nos últimos anos, de respeito mútuo e cooperação no que tange ao exercício do controle externo, não havendo registros de incidentes graves com o responsável em apreço'"; e
	k) "se os responsáveis pelas áreas diretamente auditadas atenderam satisfatoriamente a equipe de auditoria, não parece provável que o recorrente, que respondia por unidade incumbida tão somente de intermediar o atendimento ao Tribunal pelas áreas auditadas, estivesse preocupado em ocultar informações sobre as quais não tinha, a princípio, responsabilidade", portanto, "depreende-se dos elementos dos autos que a hipótese que fundamentou o acórdão condenatório - de que o recorrente teria agido intencionalmente para obstruir a fiscalização, ocultando informações ou postergando seu fornecimento e, ainda, para submeter os auditores do TCU a situação vexatória - é menos provável do que a explicação dada pela defesa ao longo de todo o processo".
7.	Feita essa contextualização, passo a discutir a matéria.
8.	Inicialmente, reitero o despacho que proferi à peça 109 dos autos, que concluiu pelo conhecimento do recurso, suspendendo-se os efeitos dos subitens 9.1, 9.2 e 9.3 do Acórdão 3145/2021-TCU-Plenário, eis que preenchidos os requisitos de admissibilidade aplicáveis à espécie.
9.	Quanto ao mérito, entendo que não há evidência de dolo diante dos fatos narrados nos autos, mas sim de falta grave ou erro grosseiro, pela inobservância do dever de cuidado. Assim, acolho, em parte, as conclusões dos pareceres antecedentes da unidade técnica e do MPTCU.
10.	Destaco inicialmente que, na aplicação de sanções, devem ser consideradas a natureza e a gravidade da infração cometida, os danos que dela provierem para a administração pública, as circunstâncias agravantes ou atenuantes e os antecedentes do agente, conforme preceitua o § 2º do art. 22 da Lei de Introdução das Normas do Direito Brasileiro (Lindb) , alterada pela Lei 13.655/2018.
11.	Nessa linha, a despeito de não realizar dosimetria objetiva das sanções, comum à aplicação de normas do Direito Penal, e de não haver um rol de agravantes e atenuantes legalmente reconhecido, a dosimetria da pena aplicada pelo TCU tem como balizadores o nível de gravidade dos ilícitos apurados, com a valoração das circunstâncias fáticas e jurídicas envolvidas, além da isonomia de tratamento com casos análogos, tudo com o intuito de buscar uma maior adequação punitiva. 
12.	No presente caso concreto, vejo que foram efetivamente considerados, conforme os fundamentos do acórdão recorrido transcritos neste voto, aspectos como: tamanho e complexidade da empresa; natureza do objeto; elevada materialidade dos recursos fiscalizados; nível de gravidade e reprovabilidade das condutas; e culpabilidade do agente. 
13.	Observo, contudo, que o Tribunal tem adaptado sua jurisprudência às disposições da Lindb, de modo a tornar compatível a sua aplicação com o regramento dos processos do TCU, em especial aos critérios estipulados no seu art. 22. Cito como exemplos os seguintes precedentes: Acórdão 2463/2019-TCU-Primeira Câmara, Relator Ministro Bruno Dantas; Acórdão 7979/2020-TCU-Primeira Câmara, Relator Ministro Benjamin Zymler; Acórdão 6867/2022-TCU-Segunda Câmara, Relator Ministro Antônio Anastasia; e Acórdão 2325/2022-TCU-Plenário, Relator Ministro Vital do Rêgo.
14.	No presente caso, não é possível afastar a multa, tendo em vista que as condutas do recorrente não restaram totalmente justificadas pelos argumentos ora apresentados. Note-se que seria esperado do então Gerente de Demandas de Órgãos de Controle do Gabinete da Presidência da Petrobras conduta diversa da descrita nos autos, já que ele era o gestor responsável na empresa exatamente por facilitar o trabalho de fiscalização do TCU.
15.	Com efeito, o recorrente deixou de responder aos e-mails da equipe, não retornou ligações realizadas seguidas vezes, ignorou o conteúdo de requisições de reuniões e permitiu que auditores do TCU sofressem o constrangimento de não terem a sua entrada liberada na empresa - a entrada dos auditores só foi autorizada após o alerta de multa pelo coordenador da auditoria -, além de, ao chegar atrasado para o compromisso previamente informado pela equipe do TCU, não foi ao encontro dos auditores para esclarecer o ocorrido. 
16.	Os pareceres da unidade técnica e do MPTCU são coincidentes quanto à responsabilidade do recorrente por essas condutas, que, de fato, não restaram totalmente justificadas. Além disso, a demora no atendimento aos ofícios de requisição durante o planejamento, juntamente com o descaso no recebimento dos auditores na sede da empresa e no agendamento de reuniões acarretaram sucessivos atrasos na coleta de dados e na aplicação dos procedimentos de auditoria, fato consignado pela equipe como obstrução ao livre exercício da fiscalização do TCU (Peça 42, p. 42-44) .
17.	A despeito de a requisição inicial aparentemente envolver várias áreas de negócio da Petrobras e o recorrente não deter, à época, a atribuição formal de definir quem seriam os interlocutores, destaco que a sua função na Petrobras consistia justamente em identificar e direcionar as demandas. O atendimento do primeiro ofício só foi atribuído aos reais destinatários (três áreas da companhia) quase vinte dias após a requisição. Assim, a alegação do recorrente que teria optado por aguardar novas requisições para entender melhor o escopo da auditoria não se mostrou compatível com a diligência dele esperada.
18.	Não fosse a função do recorrente relevante e estratégica para o bom funcionamento da organização, não estaria a sua unidade vinculada diretamente à Presidência da Petrobras, supostamente com o mandato de "abrir portas" e buscar facilitar o atendimento a esse tipo de demanda no âmbito da maior empresa estatal do país. Caso não conseguisse desempenhar a contento o seu trabalho, tinha o dever funcional de informar ao seu superior imediato, o presidente da companhia.
19.	A existência de outras duas auditorias concomitantes do TCU, com a eventual acumulação de funções pelo recorrente, não socorre a defesa, uma vez que detinha equipe subordinada para delegar tarefas e acompanhar fiscalizações simultâneas. As entregas e os prazos, considerando as limitações observadas já na primeira requisição, deveriam ter sido objeto de esclarecimento imediato e de prévia negociação com os auditores do TCU, a fim de melhor formatar as requisições e os respectivos prazos. 
20.	Afinal, desde o início desta fiscalização o recorrente já havia reconhecido se tratar de auditoria complexa, tendo, assim, plena noção de que a demora na disponibilização das informações poderia comprometer o planejamento e a execução dos trabalhos. Ao aguardar o esgotamento do prazo fixado para só então justificar o não atendimento ou o atendimento apenas parcial, o recorrente acabou retardando o planejamento e o início da execução, além de retirar a possibilidade de a equipe perceber e contornar as eventuais limitações. 
21.	Da mesma forma, ao não adotar postura proativa na comunicação com a equipe de auditoria, concorreu diretamente para o desagradável incidente no início do trabalho in loco e atraiu para si a responsabilidade pela injustificada obstrução à fiscalização do TCU, já que as condutas omissiva e comissiva descritas nos autos acarretaram atrasos e empecilhos injustificáveis à fiscalização.
22.	Como bem destacado pela então Serur, o recorrente não apresentou motivos para a não indicação tempestiva de interlocutor nem para a não designação de membro da sua equipe para acompanhar a auditoria até que o interlocutor definitivo fosse indicado. A conduta do recorrente foi agravada pela omissão em relação à terceira requisição, demonstrando desorganização e falta de cuidado com o agendamento das reuniões que culminaram com a obstrução da entrada na sede da companhia.
23.	Se houve falha de comunicação, esta partiu do próprio recorrente que não retornou os contatos, não providenciou as informações nem as justificativas a tempo de facilitar o replanejamento das entregas e a renegociação dos prazos. De outra sorte, o recorrente não apresentou qualquer elemento que apontasse alguma falha da equipe do TCU.
24.	Observo, todavia, que não há evidências de deliberada sonegação de documentos ou informações, consoante as pertinentes ponderações apresentadas pelo MPTCU. As requisições restaram atendidas, apesar da demora inicial e dos incidentes relatados, destacando que o recorrente não era o guardião ou detentor dessas informações e, conforme restou comprovado, havia limitações de sistemas internos para a disponibilização automática dos dados requeridos, de tal modo que foi necessário demandar e articular com as áreas técnicas da Petrobras o preenchimento manual das planilhas encaminhadas pela equipe do TCU. 
25.	Tanto a equipe de auditoria quanto o titular da então SeinfraPetróleo reconheceram que as falhas consistiram em fato isolado, não havendo outros registros de incidentes graves com o recorrente, ao longo de vários anos em que desempenha a função de gerente de demandas dos órgãos de controle. Aliás, o dirigente minimizou o impacto das ocorrências ao período de planejamento e aos dois primeiros dias da execução da fiscalização, tendo a equipe registrado que a partir daí os trabalhos transcorreram dentro da normalidade e que os esclarecimentos da Petrobras teriam alterado a proposta inicial de audiência.
26.	Destaco, no entanto, que o fato de a equipe de fiscalização não ter proposto a audiência não socorre a defesa, até mesmo porque, conforme registrado no acórdão recorrido e neste Voto, subsistiu prejuízo à realização da auditoria. Caso as dificuldades sentidas pela equipe do TCU não tivessem provocado o efeito danoso, sequer teriam sido relatadas. Da mesma forma, não serve ao recorrente a não recomendação de multa pela então SeinfraPetróleo, pois, além de ter havido posicionamentos divergentes, o Tribunal não se vincula aos pareceres da unidade técnica.
27.	Noutro giro, concordo com a unidade técnica no sentido de que se mostra plausível considerar na dosimetria da multa a ausência de antecedentes do recorrente no âmbito do TCU, destacando que, no âmbito da Petrobras, os fatos narrados nestes autos não concorreram para a abertura de procedimento administrativo disciplinar, decisão que restou chancelada pelo acórdão recorrido. Resta claro, conforme pontuado pelo MPTCU, que se tratou de fato isolado no histórico do ora recorrente, que continua desempenhando as mesmas funções na empresa, desde 2015.
28.	Na mesma linha, concordo com o parecer do MPTCU quanto pondera sobre o fato de o recorrente ter atuado, após o incidente e antes da audiência, para a adoção de medidas de melhoria no processo de trabalho e nas normas internas de atendimento de demandas dos órgãos de controle, a fim de evitar situações como as relatadas nestes autos. Com efeito, a unidade por ele gerenciada passou a ter a prerrogativa de definir a área responsável pela indicação de interlocutor nas áreas internas da Petrobras para atender às requisições de auditoria. Além disso, as demandas dos órgãos de controle passaram a ser registradas no sistema Maestro com vistas a permitir maior celeridade no atendimento.
29.	Lembro, neste ponto, que a implementação desse tipo de melhoria deveria estar inserida no esforço que a Petrobras se dispôs a fazer na busca de maior transparência e governança, notadamente após os desdobramentos da Operação Lava Jato. Contudo, como tais medidas corretivas e preventivas foram promovidas espontaneamente pelo recorrente com o aval da direção da empresa, cabe reconhecê-las como atenuantes, conduzindo à redução da multa imposta pelo acórdão recorrido. 
30.	Portanto, por entender que ainda subsistem parte das condutas que fundamentaram a multa aplicada ao recorrente, o recurso merece provimento parcial, mantendo-se apenas o fundamento do art. 58, inciso V, da Lei 8.443/1992, além de reconhecer os atenuantes descritos neste Voto. Desse modo, entendo pertinente reduzir o valor da multa para R$ 25.000,00, sem prejuízo de autorizar o parcelamento em até trinta e seis vezes, nos termos do art. 217 do Regimento Interno do TCU.
	Ante o exposto, VOTO por que este Colegiado adote a minuta de Acórdão que ora submeto à apreciação.
TCU, Sala das Sessões, em 12 de abril de 2023.
Ministro JOÃO AUGUSTO RIBEIRO NARDES
Relator